ACORDAO-COMPLETO-2476282

ACÓRDÃO 7624/2021 ATA 15/2021 - SEGUNDA CÂMARA

VISTOS, relatados e discutidos estes autos de prestação de contas ordinárias do então denominado Ministério da Fazenda (atual Ministério da Economia) , relativas ao exercício de 2018, 
ACORDAM os Ministros do Tribunal de Contas da União, reunidos em Sessão da Segunda Câmara, diante das razões expostas pelo Relator, em: 
9.1. com fundamento nos arts. 1º, inciso I, 16, inciso I, 17 e 23, inciso I, da Lei 8.443/1992 c/c os arts. 1º, inciso I, 207 e 214, inciso I, do Regimento Interno, julgar regulares as contas dos srs. Henrique de Campos Meirelles (CPF XXX.742.838-XX) ; Eduardo Refinetti Guardia (CPF XXX.666.638-XX) ; Adriana Gomes Rego (CPF XXX.785.114-XX) ; Alexandre Manoel Angelo da Silva (CPF 021.966.294- 05) ; Ana Paula Vitali Janes Vescovi (CPF XXX.654.587-XX) ; Angelo Jose Mont Alverne Duarte (CPF XXX.286.788-XX) ; Antonio Carlos Ferreira De Sousa (CPF XXX.494.651-XX) ; Antonio Gustavo Rodrigues (CPF XXX.621.307-XX) ; Ariosto Antunes Culau (CPF XXX.835.000-XX) ; Benedito Adalberto Brunca (CPF XXX.420.648-XX) ; Carlos Alberto Rebello Sobrinho (CPF XXX.299.307-XX) ; Cinara Wagner Fredo (CPF XXX.747.539-XX) ; Daniel Rodrigues Alves (CPF XXX.980.801-XX) ; Erivaldo Alfredo Gomes (CPF XXX.969.471-XX) ; Fabio Kanczuk (CPF XXX.286.078-XX) ; Fabricio da Soller (CPF XXX.223.979-XX) ; Fabrício Moura Moreira (CPF XXX.350.032-XX) ; Fernando Boarato Meneguin (CPF XXX.000.391-XX) ; Fernando Coppe Alcaraz (CPF XXX.405.858-XX) ; Guilherme Laux (CPF   XXX.159.418-XX) ; Gustavo Machado Gonzalez (CPF XXX.685.547-XX) ; Gustavo Rabelo Tavares Borba (CPF XXX.453.177-XX) ; Henrique Balduino Machado Moreira (CPF XXX.691.381-XX) ; Ivandre Montiel da Silva (CPF XXX.975.660-XX) ; Joao Manoel Pinho de Mello (CPF XXX.595.338-XX) ; Jorge Antonio Deher Rachid (CPF XXX.985.907-XX) ; Laura Rodrigues Rabelo (CPF XXX.007.306-XX) ; Leonardo de Andrade Couto (CPF XXX.627.237-XX) ; Luiz Eduardo de Oliveira Santos (CPF XXX.141.497-XX) ; Mansueto Facundo de Almeida Junior (CPF XXX.667.393-XX) ; Manuel Augusto Alves Silva (CPF XXX.887.241-XX) ; Marcello de Moura Estevao Filho (CPF XXX.488.807-XX) ; Marcelo Abi Ramia Caetano (CPF XXX.897.697-XX) ; Marcelo de Matos Ramos (CPF XXX.922.347-XX) ; Marcelo Santos Barbosa (CPF XXX.751.457-XX) ; Narlon Gutierre Nogueira (CPF XXX.401.526-XX) ; Nerylson Lima da Silva (CPF XXX.475.664-XX) ; Otávio Ladeira de Medeiros (CPF XXX.675.548-XX) ; Pablo Waldemar Renteria (CPF XXX.680.087-XX) ; Paulo Ricardo de Souza Cardoso (CPF XXX.075.840-XX) ; Pedro Calhman de Miranda (CPF XXX.589.131-XX) ; Rafael Vidal de Araujo (CPF XXX.586.393-XX) ; Ricardo Soriano de Alencar (CPF XXX.468.451-XX) ; Rodrigo da Costa Possas (CPF XXX.170.996-XX) , dando-lhes quitação plena;
	9.2. dar ciência ao Ministério da Economia, com fundamento no art. 9º, inciso II, da Resolução TCU 315/2020, sobre as seguintes impropriedades:
	9.2.1. a existência de erro na comparação entre receita líquida e despesa total e lacunas significativas no relatório de gestão do Ministério da Fazenda de 2018, tais  como a ausência de divulgação do valor do PIB (essencial para conversão de valores a ele relativos) e a falta de padronização de séries históricas e das unidades de medidas utilizadas para apresentar as variáveis que se relacionam para a composição do resultado fiscal, prejudicaram a transparência das contas e a exata compreensão da situação fiscal do país, o que afronta as diretrizes previstas no Anexo III da Decisão Normativa 170/2018, reproduzidas no art. 4º, incisos VI a VIII, da Instrução Normativa-TCU 84, de 22/4/2020, que regulamenta a elaboração da prestação de contas dos exercícios futuros;
	9.2.2. a ausência de informações relativas ao tratamento de determinações e recomendações do TCU no relatório de gestão do Ministério da Fazenda de 2018 afrontou o disposto nos arts. 4º, 9º e anexo único da Portaria-TCU 369/2018;
	9.3. informar ao Ministério da Economia deste Acórdão, destacando que o relatório e o voto que o fundamentam podem ser acessados por meio do endereço eletrônico www.tcu.gov.br/acordaos; e
	9.4. arquivar o presente processo nos termos do art. 169, inciso III, do Regimento Interno/TCU.

Prestação de Contas Ordinária do Ministério da Fazenda (Extinto), relativa ao exercício financeiro de 2018.

Segunda Câmara

Ministério da Fazenda (extinta).

3. Interessados/Responsáveis:
3.1. Responsáveis: Adriana Gomes Rego (XXX.785.114-XX); Alexandre Manoel Angelo da Silva (XXX.966.294-XX); Ana Paula Vitali Janes Vescovi (XXX.654.587-XX); Angelo Jose Mont Alverne Duarte (XXX.286.788-XX); Antonio Carlos Ferreira de Sousa (XXX.494.651-XX); Antonio Gustavo Rodrigues (XXX.621.307-XX); Ariosto Antunes Culau (XXX.835.000-XX); Benedito Adalberto Brunca (XXX.420.648-XX); Carlos Alberto Rebello Sobrinho (XXX.299.307-XX); Cinara Wagner Fredo (XXX.747.539-XX); Daniel Rodrigues Alves (XXX.980.801-XX); Eduardo Refinetti Guardia (XXX.666.638-XX); Erivaldo Alfredo Gomes (XXX.969.471-XX); Fabio Kanczuk (XXX.286.078-XX); Fabricio da Soller (XXX.223.979-XX); Fabrício Moura Moreira (XXX.350.032-XX); Fernando Boarato Meneguin (XXX.000.391-XX); Fernando Coppe Alcaraz (XXX.405.858-XX); Guilherme Laux (XXX.159.418-XX); Gustavo Machado Gonzalez (XXX.685.547-XX); Gustavo Rabelo Tavares Borba (XXX.453.177-XX); Henrique Balduino Machado Moreira (XXX.691.381-XX); Henrique de Campos Meirelles (XXX.742.838-XX); Ivandre Montiel da Silva (XXX.975.660-XX); Joao Manoel Pinho de Mello (XXX.595.338-XX); Jorge Antonio Deher Rachid (XXX.985.907-XX); Laura Rodrigues Rabelo (XXX.007.306-XX); Leonardo de Andrade Couto (XXX.627.237-XX); Luiz Eduardo de Oliveira Santos (XXX.141.497-XX); Mansueto Facundo de Almeida Junior (XXX.667.393-XX); Manuel Augusto Alves Silva (XXX.887.241-XX); Marcello de Moura Estevao Filho (XXX.488.807-XX); Marcelo Abi-ramia Caetano (XXX.897.697-XX); Marcelo Santos Barbosa (XXX.751.457-XX); Marcelo de Matos Ramos (XXX.922.347-XX); Narlon Gutierre Nogueira (XXX.401.526-XX); Nerylson Lima da Silva (XXX.475.664-XX); Otávio Ladeira de Medeiros (XXX.675.548-XX); Pablo Waldemar Renteria (XXX.680.087-XX); Paulo Ricardo de Souza Cardoso (XXX.075.840-XX); Pedro Calhman de Miranda (XXX.589.131-XX); Rafael Vidal de Araujo (XXX.586.393-XX); Ricardo Soriano de Alencar (XXX.468.451-XX); Rodrigo da Costa Possas (XXX.170.996-XX).

13.1. Ministros presentes: Augusto Nardes (na Presidência), Aroldo Cedraz e Raimundo Carreiro (Relator).
13.2. Ministro-Substituto convocado: Augusto Sherman Cavalcanti.
13.3. Ministros-Substitutos presentes: Marcos Bemquerer Costa e André Luís de Carvalho.

RAIMUNDO CARREIRO

Trata-se de prestação de contas ordinárias do então denominado Ministério da Fazenda (atual Ministério da Economia) , relativas ao exercício de 2018.
2.	A Secretaria de Controle Externo da Gestão Tributária e Supervisão de Contas (SecexTributária) propôs, por meio de instrução às peças 12 e 13, julgar regulares com ressalvas as contas dos ex-Ministros Henrique de Campos Meirelles e Eduardo Refinetti Guardia e regulares as dos demais responsáveis, e dar ciência preventiva ao Ministério da Economia de duas impropriedades verificadas nos autos, verbis:
"INTRODUÇÃO
1.	Cuidam os autos de processo de contas anuais do Ministério da Fazenda (MF) (atual Ministério da Economia) , referente ao exercício de 2018.
2.	O processo de contas foi organizado de forma individual, conforme classificação constante do art. 5º da Instrução Normativa - TCU 63/2010 e do anexo I à Decisão Normativa - TCU 170/2018. O processo contempla a totalidade da gestão do ministério, incluindo unidades e subunidades que compõem sua estrutura, de acordo com o art. 4ª da decisão normativa.
3.	O relatório de gestão do MF 2018 (peça 1) foi elaborado na forma de relatório integrado, atendendo ao conteúdo definido no Anexos II da DN 170/2018 e está assim organizado:
a)	 Governança do ministério - capítulo que contém a mensagem do dirigente máximo da unidade, visão geral organizacional e ambiente externo, planejamento estratégico e governança, gestão de riscos e controles internos (peça 1, p. 4-26) ;
b)	 Resultados da gestão - demonstra, a partir das cadeias de valor finalísticas contidas no planejamento estratégico do MF, os principais projetos e seus resultados (peça 1, p. 27-88) ;
c)	 Conformidade e eficiência da gestão - com declaração de integridade das informações, contém informações sobre como foram gerenciados o orçamento e demais recursos disponíveis para suportar a geração dos resultados, abrangendo as áreas de custos, licitação e contratos, patrimonial e de infraestrutura, sustentabilidade ambiental, pessoal e tecnologia da informação (peça 1, p. 89-110) ;
d)	 Demonstrações contábeis - parte que demonstra a situação e o desempenho financeiro, orçamentário e patrimonial da gestão no exercício, contendo declaração do contador, demonstrativos contábeis e notas explicativas (peça 1, p. 111-161) ; e
e)	 Lições aprendidas pelo Ministério da Economia, responsável pela elaboração dos relatórios de gestão dos extintos Ministério da Fazenda; Ministério da Indústria, Comércio Exterior e Serviços; Ministério do Planejamento, Desenvolvimento e Gestão; e Ministério do Trabalho (peça 1, p. 162-168) .
4.	O Ministério da Fazenda era um órgão público da Administração Direta que tinha como missão "formular e gerir políticas econômicas e previdenciárias para o desenvolvimento com equilíbrio intertemporal das contas públicas e equilíbrio fiscal e social" e a visão de "ser reconhecido pela eficiência na formulação e implementação de políticas econômicas, tributárias e previdenciárias orientadas à promoção do desenvolvimento socioeconômico sustentável e à maior inserção do país no cenário internacional, a partir de uma atuação integrada" (peça 1, p. 5) .
5.	Em 2018, a estrutura regimental do MF estava prevista no Decreto 9.003, de 13/3/2017, alterado pelo Decreto 9.266, de 15/01/2018 (peça 1, p. 6) . Posteriormente, o referido ministério foi extinto pela Medida Provisória 870, de 1/1/2019, a qual criou o Ministério da Economia, que absorveu a função dos ministérios da Fazenda, do Planejamento, Desenvolvimento e Gestão, do Trabalho e da Indústria, Comércio Exterior e Serviços. Com a edição do Decreto 9.679/2019, houve a reestruturação administrativa do órgão.
6.	Os resultados gerados pelas atividades do MF eram organizados por cadeias de valor finalísticas, desenhadas a partir da estrutura regimental então vigente. No quadro 1 encontra-se a relação dos órgãos que atuavam em cada cadeia de valor e o valor público gerado por elas.
Quadro 1 - Cadeias de Valor Finalísticas do Ministério da Fazenda.
	Cadeia de Valor Finalística
	Órgãos que atuam na Cadeia de Valor
	Valor Gerado

	1. Gestão Integrada das Políticas Econômicas e Previdenciárias.
	CONFAZ, PGFN, PREVIC, RFB, SAIN, SEAE, SPE, SPREV, STN E SUSEP
	Desenvolvimento econômico e sustentabilidade previdenciária.

	2. Gestão dos Créditos da Fazenda Pública.
	PGFN, RFB E STN
	Arrecadação federal.

	3. Prevenção e Solução de Litígio Tributário.
	CARF, PGFN E RFB
	Segurança jurídica e redução do litígio tributário.

	4. Gestão fiscal e financiamento público.
	ESAF, PGFN, PREVIC, RFB, SAIN, SPE, SPREV E STN
	Equilíbrio fiscal e transparência das contas públicas.

	5. Desenvolvimento e proteção dos mercados regulados.
	COAF, CMN, CVM, CNSP, CRSFN, CRSNSP, ESAF, PREVIC, SEAE E
SUSEP
	Solidez, equilíbrio e eficiência dos mercados.

	6. Negociação Internacional, Comércio Exterior e Integração Regional.
	COAF, PGFN, RFB, SAIN, SEAE, SPE, SPREV, STN E SUSEP
	Inserção do Estado Brasileiro no cenário internacional, fortalecimento do comércio exterior e proteção à sociedade.

	7. Desenvolvimento e Sustentabilidade da Previdência Social.
	ESAF, PGFN, RFB, SPREV E STN
	Proteção social.

Fonte: Relatório de Gestão do Ministério da Fazenda 2018 (peça 1, p. 10) .
7.	Na perspectiva dos resultados finalísticos, destacam-se a seguir alguns números apresentados pelo ministério em 2018, sejam eles direta ou indiretamente relacionados à atuação institucional.
Quadro 2 - Ministério da Fazenda em números
	Cadeia de Valor Finalística
	Resultados
	Medidas implementadas

	Gestão Integrada das Políticas Econômicas e Previdenciárias.
	Redução de 1,0 p.p. do PIB na receita e aumento de 3,5 p.p na despesa no período de 10 anos (desde 2008) .
	Reforma da Previdência para controle da despesa e outras reformas microeconômicas.

	Gestão dos Créditos da Fazenda Pública e no contencioso tributário.
	Crescimento da arrecadação das receitas federais de 8,54% em relação ao ano de 2017 (de R$ 1,342 bilhões para R$ 1,457 bilhões) .
Aumento dos valores recuperados de 2,77% em relação a 2017 (de R$ 122,5 bilhões para R$ 125,9 bilhões) .
	Resultado decorrente de fatores externos e da adoção de estratégias de cobrança administrativa e judicial.

	Gestão Fiscal e Financiamento Público.
	Cumprimento da margem relativa à Regra de Ouro, cumprida com folga de R$ 35,8 bilhões em 2018.
	Desvinculação de receitas, superávits financeiros, o resultado do Banco Central e a devolução de recursos do BNDES ao Tesouro Nacional contribuíram para o resultado.

Fonte: Relatório de Gestão do Ministério da Fazenda 2018 (peça 1, p. 18-23) .
8.	A principal estrutura de governança do órgão era o Comitê Estratégico de Governança do Ministério da Fazenda (CEG) , com competência delegada para declarar a estratégia ministerial e formular políticas transversais relativas aos temas planejamento estratégico, tecnologia da informação e comunicações, pessoas, projetos, processos, riscos, custos, infraestrutura e comunicação institucional.
9.	O CEG era composto pelos titulares dos seguintes órgãos: Secretaria Executiva (SE) , Procuradoria-Geral da Fazenda Nacional (PGFN) , Secretaria da Receita Federal do Brasil (RFB) , Secretaria do Tesouro Nacional (STN) , Secretaria de Política Econômica (SPE) , Secretaria de Assuntos Internacionais (SAIN) , Secretaria de Acompanhamento Fiscal, Energia e Loterias (SEAE) , Secretaria de Promoção da Produtividade e Advocacia da Concorrência (Seprac) , Secretaria de Previdência, Gabinete do Ministro (GMF) , Escola de Administração Fazendária (ESAF) , Conselho Administrativo de Recursos Fiscais (CARF) , Conselho de Controle de Atividades Financeiras (COAF) , Comissão de Valores Mobiliários (CVM) , Superintendência de Seguros Privados (SUSEP) e Superintendência Nacional de Previdência Complementar (PREVIC)   (peça 1, p. 14) .
10.	Relativamente à distribuição dos custos do MF pelas cadeias de valor em 2018, a mais representativa é a cadeia Gestão dos Créditos da Fazenda Pública, com custo de R$ 6,02 bilhões, o que representa 50% do custo total do ministério. Em seguida, está a cadeia administrativa Estratégia, Gestão e Suporte com custo de R$ 3,33 bilhões, representando 27%.
Gráfico 1 - Custos do MF por cadeia de valor (2017 e 2018) 

Fonte: Relatório de gestão de 2018 do MF (peça 1, p. 97) 
11.	Com relação às despesas realizadas pelo órgão, 59% (R$ 1.738,50 milhões) das despesas de custeio e 67% (R$ 60,73 milhões) dos investimentos foram direcionados para sistemas informatizados, dos quais 50% foram gastos na cadeia de valor Gestão dos Créditos da Fazenda Pública (peça 1, p. 21-23) .
12.	As despesas do MF com contratação totalizaram R$ 5,88 bilhões em 2018, concernente a 2.769 contratos. As principais contratações são de tecnologia da informação (Serpro) e referem-se ao processamento de sistemas estruturantes a toda Administração e aos sistemas de gestão dos créditos da Fazenda Pública. A esse respeito, foram realizados 5.504 processos para seleção de fornecedores, dos quais 13% por meio de licitação e 87% por contratações diretas, do tipo dispensa e inexigibilidade (peça 1, p. 98) .
13.	Sobre a distribuição da força de trabalho, 70% e 13% dos servidores concentravam-se respectivamente na Receita Federal do Brasil (RFB) e na Procuradoria-Geral da Fazenda Nacional (PGFN) (peça 1, p. 100) , órgãos que atuam na gestão dos créditos da Fazenda Pública e no contencioso tributário.
EXAME TÉCNICO
14.	O Ministério da Fazenda (MF) foi extinto pela Medida Provisória 870, de 1º/1/2019, convertida na Lei 13.844, de 18/6/2019, cujo inciso I do art. 57 estabelece que "ficam transformados o Ministério da Fazenda, o Ministério do Planejamento, Desenvolvimento e Gestão, o Ministério da Indústria, Comércio Exterior e Serviços e o Ministério do Trabalho no Ministério da Economia". Como o novo ministério absorveu as funções dos ministérios extintos, fica dispensada a constituição de processo de contas extraordinárias nos termos do §1º, inciso I, do art. 6º da Instrução Normativa-TCU 63/2010:
Art. 6º
 (...) 
§ 1º A constituição de processo de contas extraordinárias é dispensada nos seguintes casos: (NR) (Instrução Normativa-TCU 72, de 15/05/2013, DOU de 20/05/2013) 
I. unidade jurisdicionada que, sem alteração de sua natureza jurídica e mantidas as atribuições anteriores, passar a integrar a estrutura de outro ministério ou órgão; (AC) (Instrução Normativa-TCU 72, de 15/05/2013, DOU de 20/05/2013) 
15.	Assim, coube ao Ministério da Economia organizar e apresentar a prestação de contas do MF e dos demais ministérios extintos a este Tribunal. Sobre a dificuldade enfrentada para elaboração do relatório integrado de 2018, há o seguinte registro no relatório de gestão do MF (peça 1, p. 167) :
Registre-se que o RG 2017 do extinto Ministério da Fazenda foi produzido no contexto da realização de um projeto piloto com o Tribunal de Contas da União. Aquele documento já foi produzido de forma integrada. Contudo, naquele mesmo período, os [relatórios de gestão dos] demais ministérios [foram produzidos] da forma tradicional.
Faz-se importante anotar ainda que a equipe responsável pela elaboração do RG 2017 foi a mesma equipe responsável pela elaboração dos RG's 2018 dos extintos Ministério da Fazenda; Ministério do Planejamento, Desenvolvimento e Gestão; do Ministério da Indústria, Comércio Exterior e Serviços; e do Ministério do Trabalho e Emprego.
Dessa forma, considerando apenas o número de relatórios a serem elaborados, o esforço empreendido pela mesma equipe para elaboração dos RG 2018 foi muito maior do aquele empreendido para o RG 2017.
I.	 Avaliação da conformidade das peças que compõem o processo
16.	A prestação de contas é composta pelo relatório de gestão (peça 1) , rol de responsáveis (peça 2) , relatório de auditoria de gestão elaborado pelo então Ministério da Transparência e Controladoria Geral da União (CGU) (peça 4) , certificado de auditoria da CGU (peças 5 e 6) e pronunciamento do Ministro de Estado da Economia (peça 7) .
17.	No relatório de auditoria da CGU (peça 4, p. 123 e 124) , foi relatado que não foram identificadas, no relatório de gestão do MF, as informações relativas ao tratamento de determinações e recomendações do TCU, exigidas no anexo único da Portaria-TCU 369/2018. Acrescenta que, ao ser questionado sobre a ausência dessas informações, o Ministério da Economia apresentou a estratégia adotada para tratar tais demandas, como a reestruturação e ampliação da Assessoria Especial de Controle Interno do Ministério da Economia - AECI para atuar na interlocução sistemática com os órgãos de controle. Contudo, a CGU registra que não foi informado o estoque de determinações do TCU nem sua situação, conforme requerido nos arts. 4º e 9º da referida portaria (peça 4, p. 124) .
18.	O art. 9º da Portaria-TCU 369/2018 estabelece que o relatório de gestão deve abranger o conteúdo estabelecido no Anexo II da DN-TCU 170/2018 e o detalhamento dos conteúdos especificados nessa Portaria e no sistema e-Contas. O arquivo inserido do e-Contas relativo às contas de 2018 do MF orienta que a forma recomendada para cada capítulo do relatório de gestão está detalhada em cartilha elaborada pelo TCU (peça 10, p. 2, par. 8) . No tópico em comento, a cartilha esclarece que o "relatório de gestão deverá dar uma visão geral do tratamento dado às determinações e recomendações do TCU", isto é, se houve determinações, como elas foram atendidas (peça 11, p. 45) .
19.	Entre as determinações a serem cumpridas, pode-se citar, como exemplo, a inclusão de "avaliação dos reflexos da desoneração da folha de pagamento nos contratos com a Administração Pública Federal, conforme determinado nos itens 9.2 e 9.3 do Acórdão 2859/2013-TCU-Plenário (item 9.3 do Acórdão 671/2018-TCU-Plenário, TC Processo 013.515/2013-6) " e indicado no tópico "3. Gestão de licitações e contratos" do referido arquivo do e-Contas (peça 11, p.12) . No entanto, o relatório de 2018 do MF é silente quanto a essa determinação.
20.	Cumpre observar que a Instrução Normativa (IN) 84/2020 do TCU, ao regulamentar as prestações de contas dos exercícios futuros, exigiu que as providências adotadas em relação às determinações dos órgãos de controle interno e externo sejam divulgadas no sítio oficial da unidade prestadora de contas, na seção denominada "Transparência e prestação de contas", conforme art. 9º, inciso I, §4º, do normativo. Por conseguinte, cabe dar ciência dessa falha ao Ministério da Economia.
21.	Quanto ao objetivo da auditoria de gestão da CGU (peça 4) , o trabalho concentrou-se na avaliação de processos associados à cadeia de valor Gestão dos Créditos da Fazenda Pública, haja vista as ações do ministério serem pautadas pela recuperação e sustentabilidade fiscal da economia em 2018, entre as quais, medidas voltadas ao aumento da eficiência e efetividade dos mecanismos de arrecadação, controle e recuperação de créditos. A partir da análise sobre processos associados a essa cadeia de valor, a CGU considerou que as unidades envolvidas estavam buscando desenvolver suas atividades de forma a melhorar a qualidade da arrecadação, mas identificou falhas e fragilidades (peça 4, p. 4-122) , reportadas resumidamente no item VII desta instrução.
22.		No certificado de auditoria (peças 5 e 6) , a CGU propôs o encaminhamento pela regularidade das contas, tendo em vista não ser possível associar os achados de auditoria diretamente às competências legais dos agentes públicos integrantes do rol de responsáveis.
23.		O Ministro de Estado da Economia atestou haver tomado conhecimento das conclusões constantes do relatório de auditoria de gestão e do certificado de auditoria (peça 7) .
II. Rol de responsáveis
24.		Constam do rol de responsáveis encaminhado (peça 2) todos os responsáveis (titulares e/ou substitutos) que desempenharam, durante o período a que se referem as contas, as naturezas de responsabilidade definidas no art. 10 da IN TCU 63/2010 e no art. 6º da DN 170/2018, a saber:
	i) dirigente máximo do órgão (Ministro de Estado) ;
	ii) segundo nível de direção: Secretário Executivo; Subsecretário de Planejamento, Orçamento e Administração; Secretário da Receita Federal do Brasil; Secretário do Tesouro Nacional; Secretário da Previdência; Secretário de Política Econômica; Secretário de Assuntos Internacionais; Secretário de Promoção da Produtividade e Advocacia da Concorrência; Secretário de Acompanhamento Fiscal, Energia e Loteria; Diretor-geral da ESAF; Procurador-Geral da Fazenda Nacional; Presidente do Conselho de Controle de Atividades Financeiras (Coaf) ; Presidente Conselho Administrativo de Recursos Fiscais (Carf) ; Presidente da Comissão de Valores Mobiliários (CVM) ; e
	iii) membro de colegiado com poder de gestão (membros do Coaf, do Carf e da CVM) .
25.	Sobre o rol de responsáveis, o relatório de auditoria da CGU fez apontamentos a duas questões meramente formais (peça 4, p. 124) : ausência de retificação dos e-mails dos responsáveis pela Secretaria-Executiva e do Carf; e sobreposição de função de 2 dias para os dirigentes da Subsecretaria de Planejamento, Orçamento e Administração.
III. Processos conexos e contas de exercícios anteriores
26.	Até 2017, os diversos órgãos dos ministérios prestavam contas individualmente. Nesse mesmo ano, iniciativa piloto com o relatório de gestão do MF testou o modelo de relatório integrado e a consolidação das contas na alta administração, no caso a Secretaria Executiva, conforme DN TCU 161/2017. Posteriormente, a DN 170/2018, além de determinar a apresentação de relatório integrado por toda a Administração Pública Federal, estabeleceu a consolidação das contas na alta administração para todos os ministérios, determinando a inclusão do ministro de Estado no rol de responsáveis.
27.	Cabe lembrar que as prestações de contas devem expressar, de forma clara e objetiva, a exatidão dos demonstrativos contábeis, a legalidade, a legitimidade e a economicidade dos atos de gestão dos responsáveis nos termos do art. 16, inciso I, da Lei 8.443/1992. Quanto à exatidão das demonstrações financeiras do MF, todos os anos é realizada auditoria com o objetivo de verificar se as informações nelas contidas estão livres de distorções relevantes, a fim de garantir um alto nível de segurança na emissão de opinião de auditoria sobre a credibilidade do Balanço Geral da União (BGU) .
28.	Feito esses esclarecimentos, o processo de contas anuais do MF do exercício de 2017 e os processos conexos aos autos em exame estão relacionados no quadro que se segue:
Quadro 3 - Contas de 2017 do MF e processos conexos às contas de 2018
	NÚMERO TC
	TIPO
	SITUAÇÃO

	Processo 026.079/2017-8
	Relatório de auditoria nas demonstrações contábeis de 2017 do MF
	Acórdão 977/2018-TCU-Plenário

	Processo 011.030/2018-6
	Representação da unidade técnica em face da negativa de acesso a sistemas e a informações da RFB por ocasião da realização da auditoria financeira nas demonstrações contábeis do MF referente a 2017
	Aguardando pronunciamento do gabinete de ministro

	Processo 001.261/2019-3
	Prestação de contas do exercício de 2017 do MF
	Aguardando pronunciamento do gabinete de ministro

	Processo 007.822/2019-7
	Solicitação do AECI do Ministério da Economia referente às dificuldades encontradas nas fiscalizações sobre a RFB a partir do uso da sala de sigilo.
	Acórdão 1095/2019-TCU-Plenário

	Processo 021.258/2018-0
	Relatório de auditoria operacional no grau de auditabilidade da RFB
	Acórdão 1174/2019-TCU-Plenário

	Processo 013.643/2019-3
	Prestação de Contas do Presidente da República (PCPR) de 2018
	Acórdão 1331/2019-TCU-Plenário

Fonte: elaboração própria.
29.	O TC Processo 026.079/2017-8 trata de auditoria nas demonstrações contábeis do MF de 2017. O Acórdão 977/2018-TCU-Plenário, de relatoria do ministro Vital do Rêgo, absteve-se de expressar conclusão sobre a confiabilidade e a transparência das informações referentes a créditos tributários a receber a cargo da RFB, registrados nas demonstrações contábeis do Ministério da Fazenda do ano de 2017 (item 9.1) e determinou a apuração da responsabilidade pelo não fornecimento das informações requeridas pela equipe de auditoria (item 9.8.1) .
30.	O TC Processo 011.030/2018-6 trata da representação autuada em cumprimento ao item 9.8.1 do Acórdão 977/2018-TCU-Plenário, com o objetivo de apurar a responsabilidade do secretário da RFB pelo não fornecimento, sob o argumento de sigilo fiscal, de informações requeridas pela equipe de auditoria do TCU, no âmbito do TC Processo 026.079/2017-8. A proposta do auditor (peça 70) , que contou com a anuência dos dirigentes da unidade (peças 71 e 72) , é no sentido de conhecer a representação, para, no mérito, considerá-la procedente quanto à referida ocorrência, aplicando-se multa ao responsável.
31.	O TC Processo 001.261/2019-3 trata da prestação de contas do exercício de 2017 do MF. A proposta do auditor, que contou com a anuência do diretor, é no sentido de julgar regulares as contas dos responsáveis constantes no rol, dando-lhes quitação plena, com exceção do secretário da RFB, sr. Jorge Antônio Deher Rachid, em relação ao qual foi proposto o sobrestamento das contas, tendo em vista a pendência de julgamento do TC Processo 011.030/2018-6, bem como a tramitação do TC Processo 024.601/2019-5 (auditoria do Fundaf) , cujos resultados poderiam afetar o julgamento de mérito. Divergindo em parte desse posicionamento, o secretário da Secex Previdência propôs julgar regular com ressalvas as contas do sr. Jorge Antônio Deher Rachid, mesmo diante de eventual sanção de multa por parte deste Tribunal no âmbito do TC Processo 011.030/2018-6, pois, na análise da conduta de não fornecimento de informações por parte desse responsável, entendeu que se deve levar em consideração a iniciativa de criação da sala de sigilo e que os obstáculos encontrados pela equipe de auditoria não resultaram de um ato isolado e individual do responsável, mas foram frutos de anos de um entendimento jurídico sedimentado na RFB. Assim, conclui que tal fato revelaria fundamento para ressalva no julgamento das contas, mas não para uma possibilidade de mácula de irregularidade todo o conjunto da gestão do sr. Jorge Antônio Deher Rachid, tornando impertinente o sobrestamento.
32.	Os TC Processo 007.822/2019-7 e Processo 021.258/2018-0 tratam do problema gerado pela negativa da RFB em prestar informações, sob alegação de sigilo fiscal, inviabilizando a fiscalização pelos órgãos de controle, fato reiterado e ocorrido na auditoria financeira realizada nas demonstrações contábeis do MF de 2018, portanto capaz de influenciar o mérito das contas dos responsáveis.
33.	O TC Processo 007.822/2019-7 trata de solicitação formulada pelo chefe da Assessoria Especial de Controle Interno do Ministério da Economia (ME) , na qual requer informações sobre o funcionamento da sala de sigilo da Receita Federal (RFB) , ambiente seguro e controlado instituído pela Portaria RFB 1.343/2018 com a finalidade de solucionar o problema gerado pela interpretação dada pela RFB ao art. 198 do Código Tributário Nacional no que diz respeito ao sigilo fiscal. O Acórdão 1095/2019-TCU-Plenário, de relatoria do ministro Bruno Dantas, informou ao ME, à RFB e ao solicitante que "embora a criação da sala de sigilo represente uma iniciativa positiva, nos moldes que foi implementada, ela não possibilitou a efetiva melhora do grau de auditabilidade da RFB" e que "em processos de controle externo, a exclusiva disponibilização da sala de sigilo para fornecimento de informações solicitadas pelas equipes técnicas pode vir a caracterizar obstrução de fiscalização" (itens 9.2.1 e 9.2.2) .
34.	O TC Processo 021.258/2018-0 trata da auditoria realizada para avaliar o grau de auditabilidade do Sistema Tributário Nacional, com foco na RFB, a fim de identificar os riscos e impactos do atual estágio de transparência da administração tributária. Nesse trabalho, constatou-se que RFB, sob a alegação de sigilo fiscal, é o único órgão público da República que não se submete ao controle externo estabelecido pela Constituição Federal e, em decorrência dessa recusa, já provocou a inviabilização de 122 fiscalizações, bem como R$ 5,75 trilhões por ano não são auditáveis pelo Tribunal (87% do PIB) . Assim, o Acórdão 1174/2019-TCU-Plenário, de relatoria do ministro Raimundo Carreiro, determinou ao ME a adoção de providências para a implementação do plano de auditabilidade da RFB de acordo com as boas práticas nacionais e internacionais (itens 9.1 e 9.2) . O grupo de trabalho designado para implementar o referido plano de auditabilidade apresentou o relatório final, constante à peça 132 do TC Processo 021.258/2018-0. Em novembro de 2020, convênio celebrado entre o ME e o TCU, objetivando o compartilhamento de informações protegidas por sigilo fiscal, demonstra que as limitações verificadas poderão ser ultrapassadas, de forma a possibilitar o pleno exercício do controle externo.
35.	O TC Processo 013.643/2019-3 trata das Contas do Presidente da República relativas ao exercício de 2018. Neste processo, é feita a análise do impacto da abstenção de opinião sobre as demonstrações do MF e consequentemente sobre os balanços gerais da União no mérito da PCPR de 2018.
IV. Abrangência do exame técnico desta prestação de contas
36.	De acordo com o art. 9º da Portaria-TCU 369/2018, que dispõe sobre as orientações para a elaboração do relatório de gestão de 2018, o documento "deve abranger o conteúdo estabelecido no Anexo II da DN-TCU 170/2018, atender às diretrizes definidas no Anexo III dessa Decisão Normativa, além de observar o detalhamento dos conteúdos especificados nesta Portaria e no sistema e-Contas".
37.	Dessa forma e considerando que a prestação de contas do então Ministério da Fazenda configura em instrumento de accountability perante a sociedade quanto aos resultados fiscais alcançados pela União, procurou-se avaliar a transparência dos indicadores das variáveis fiscais que compõem o resultado das contas públicas nacionais, o que foi feito à luz das diretrizes para elaboração do relatório de gestão, previstas no Anexo III da DN 170/2018.
38.	Além disso, considerando que a prestação de contas deve conter elementos e demonstrativos que evidenciem a boa e regular aplicação dos recursos públicos federais, bem como o resultado das ações empreendidas pelos responsáveis para cumprir os objetivos estabelecidos para o órgão, este exame técnico deu ênfase aos resultados das seguintes auditorias realizadas nas contas:
a)	 auditoria financeira realizada pelo TCU, para avaliar a confiabilidade e a transparência das demonstrações contábeis do Ministério da Fazenda de 2018 (TC Processo 034.554/2018-1) , como parte integrante da auditoria do Balanço Geral da União (BGU) , destinada a subsidiar a elaboração do parecer prévio sobre as Contas de Governo (TC Processo 033.918/2018-0) . Este trabalho buscou analisar as seguintes contas do Balanço Patrimonial: créditos tributários a receber e receitas correntes (a cargo da RFB) ; provisões para riscos fiscais, dívida ativa tributária e não tributária (a cargo da PGFN) ; empréstimos e financiamentos concedidos e participações avaliadas pelo método da equivalência patrimonial (MEP) (a cargo da Secretaria do Tesouro Nacional - STN) ; e
b)	 auditoria de gestão realizada pela CGU (peça 4) , com foco na avaliação de cadeia de valor Gestão dos Créditos da Fazenda Pública, visto que as ações do ministério, em 2018, foram pautadas visando a recuperação e a sustentabilidade fiscal da economia, entre elas, as medidas voltadas ao aumento da eficiência e efetividade dos mecanismos de arrecadação, controle e recuperação de créditos da fazenda pública.	
V. Avaliação dos indicadores apresentados no relatório de gestão do MF de 2018
39.	A mensagem do dirigente máximo do Ministério da Fazenda no relatório de gestão para o ano de 2018 destaca as ações adotadas para recuperação e sustentabilidade fiscal da economia, citando a contenção de gastos públicos, a oferta de crédito, os juros baixos e o controle da inflação. Ao final, registra que o relatório dá transparência e publicidade às mudanças implementadas (peça 1, p. 3) .
40.	Em vista disso, procurou-se avaliar a transparência dos indicadores das variáveis fiscais divulgados no relatório de gestão à luz das diretrizes fixadas no Anexo III da DN 170/2018. Foi examinada a representação das variáveis "receita líquida" e "despesa total" que geram o resultado primário, as variáveis "gastos tributários" e "arrecadação federal" que afetam a receita e as projeções para a dívida bruta do governo geral.
41.	O item "Ministério em Números" do relatório apresenta alguns resultados finalísticos (peça 1, p. 18) . Com relação ao resultado fiscal do país, informa que "em uma janela de 10 anos (2008) houve uma redução de 1,0 p.p. do PIB na receita, enquanto a despesa apresentou crescimento de 3,5 p.p..", acrescentado que "a deterioração fiscal da última década pode ser atribuída em sua maior parte ao crescimento persistente da despesa".
42.	O gráfico que ilustra esse trecho do relatório compara receita líquida e despesa total, mostrando a evolução dessas variáveis fiscais ao longo do tempo, mas apresenta erro significativo, passando a falsa ideia de que o resultado das contas do governo teria sido superavitário (peça 1, p. 18) .
Gráfico 2 - Erro na comparação entre receita líquida e despesa total (% do PIB) 

Fonte: Relatório de gestão de 2018 do MF (peça 1, p. 18) 
43.	No cálculo do resultado primário, são incluídas as receitas primárias advindas da arrecadação e computadas as despesas, excetuadas aquelas com pagamento de juros. Se as receitas não forem suficientes para pagar todos os gastos primários, gera-se um déficit primário. Assim, esse gráfico deveria tornar claro o resultado primário deficitário do governo em 2018, e não o resultado superavitário como apresentado devido a erro evidente.
44.	Mais à frente no relatório, no item necessidades de financiamento do governo central, foi indicado o déficit primário de R$ 120,3 bilhões (1,7% do PIB) em 2018, composto pelo superávit de R$ 74,9 bilhões do Tesouro Nacional (e do Banco Central) e pelo déficit de R$ 195,2 bilhões na Previdência Social (RGPS) (peça 1, p. 56) . O déficit representa despesas superiores às receitas e revela a necessidade de emissão de dívida para cobri-lo.
45.	Em economia, aliás, não é possível chegar a conclusões raciocinando apenas em termos de valores nominais. É que as variáveis fiscais possuem valores muito elevados, o que dificulta a compreensão de sua exata grandeza, por isso costuma-se medi-las em relação ao PIB, medida do que foi produzido por um país, durante um determinado período. A utilização do valor relativo ao PIB justifica-se porque existe relação direta entre os indicadores fiscais e de atividade econômica conforme esclarece a obra "Contas Públicas no Brasil" no trecho a seguir transcrito, o qual destaca, ainda, a relação entre as variáveis arrecadação federal e gastos tributários na geração de receitas:
Há uma relação direta entre indicadores fiscais e de atividade econômica. Quanto mais as pessoas consomem, produzem e geram renda e riqueza, tanto maior a base sobre a qual o governo tributa e, assim, tende-se a aumentar a arrecadação. As políticas de desoneração tributária também afetam os indicadores de receita. Ao promover um benefício tributário, por exemplo, para o setor automotivo, o governo abre mão de arrecadar esperando estimular o emprego naquele setor, gerar renda e, consequentemente, obter mais receitas no futuro (Fonte: Salto, Felipe; Pellegrini, Josué. Contas públicas no Brasil - São Paulo, Saraiva, 2020, p. 91) 
46.	Assim, para dar transparências às variáveis que compõem o resultado fiscal do governo central, é recomendável que elas sejam apresentadas em %PIB. Contudo, no relatório de gestão do MF, constatou-se não ser possível o acompanhamento de séries históricas nem a comparação das variáveis que geram o resultado primário, pois algumas são apresentadas em %PIB, como a evolução dos gastos com subsídios da União e o total dos gastos tributários (peça 1, p. 30) , enquanto outras são apresentadas em valores nominais e apenas em relação ao ano anterior, a exemplo da receita com a arrecadação federal (peça 1, p.19 e 40) .
Gráficos 3 e 4 - Impossibilidade de comparação dos gastos tributários com a arrecadação federal
	Gráfico 3 - Total dos gastos tributários (% PIB) 
	Gráfico 4 - Arrecadação federal (valores nominais) 

Fonte: Relatório de gestão de 2018 do MF (peça 1, p. 30 e 40) .
47.	Com relação à arrecadação federal apresentada nas p. 19 e 40, a simples comparação do valor nominal em relação ao ano anterior não permite raciocínio conclusivo de que houve aumento da arrecadação, em que pese o acréscimo de 8,54% em relação ao ano anterior. Afinal, o aumento em termos nominais pode ser decorrente da inflação, que afeta os preços do mercado, e não do aumento em ternos reais da produção. Assim sendo, para medir o desempenho da arrecadação e dar maior transparência às contas públicas, é recomendável a apresentação de série histórica da arrecadação federal em %PIB, conforme demonstrado no gráfico abaixo, o qual retrata que houve acréscimo real da arrecadação em 2018.
Gráfico 5 - Arrecadação federal em % PIB

Fonte: Salto e Pelegrini, Felipe e Josué. Contas públicas no Brasil, São Paulo, Saraiva, 2020, p. 90.
48.	Ao padronizar os indicadores conforme demonstrado nos gráficos 3 e 5, obtém-se uma compreensão mais clara das grandezas das variáveis medidas e pode-se raciocinar de forma conclusiva, por exemplo comparando-se o total de gastos tributários em 2017 (4,1% do PIB) com a arrecadação federal do mesmo exercício (20,5% do PIB) .
49.	A sustentabilidade fiscal da economia brasileira também depende da redução da dívida pública em relação ao PIB. Dessa forma, o relatório de gestão do MF apresenta as projeções da Dívida Bruta do Governo Geral até 2027 (peça 1, p. 20 e 53) conforme gráfico reproduzido a seguir. No entanto, não há referência, em qualquer parte do relatório, ao valor do PIB (calculado pelo Banco Central do Brasil) , de forma a possibilitar a conversão do valor das variáveis fiscais indicadas em %PIB para moeda corrente. Ao apresentar o cenário interno (peça 1, p. 5) , há apenas a informação de que "o PIB fechou 2018 em 1,1%, abaixo das expectativas", sem informar o valor correspondente. Assim, da simples leitura do relatório, não é possível saber o valor nominal do estoque da dívida pública de 2018, sendo preciso buscá-lo em outras fontes de informação.
Gráfico 6 - Projeções para a dívida bruta do governo geral (DBGG) em % PIB

Fonte: Relatório de gestão de 2018 do MF (peça 1, p. 20 e 53) .
50.	Com relação a outras lacunas detectadas no relatório, pode-se citar o gráfico que demonstra o valor economizado mediante a atuação da PGFN nos tribunais superiores e no Carf (perdas evitadas para os cofres públicos) , o qual não informa a unidade de medida em que os dados são apresentados (peça 1, p. 49) , assim como os gráficos do item "Ministério em Números" que retratam as despesas realizadas pelo MF no exercício, os quais não especificam o grupo de natureza da despesa a que se referem, se custeio, pessoal ou investimento, (peça 1, p. 21-22) .
51.	Diante do exposto, os indicadores selecionados para apresentar os resultados fiscais do governo não permitem que a sociedade - destinatária primordial da prestação de contas - tenha uma visão clara, completa e integrada dos fatores que afetaram esses resultados. Com efeito, identificou-se erro significativo na comparação entre receita líquida e despesa total, além de lacunas que dificultam a compreensão do relatório, tais como a ausência do valor do PIB, cuja divulgação é essencial para conversão das variáveis apresentadas em valores relativos, e a ausência de padronização de séries históricas e de unidades de medidas utilizadas para apresentar as variáveis que se relacionam para a composição dos resultados fiscais.
52.	Considerando o papel do MF para a estabilidade econômica e como propulsor do desenvolvimento do país, o relatório de gestão deveria apresentar de forma mais clara e transparente as informações acerca do equilíbrio fiscal. Nesse sentido, o próprio ministério afirma, na p. 52 do relatório, que "a transparência em relação às contas públicas é, acima de tudo, um dever perante a sociedade, financiadora da máquina pública e, por isso, detentora do direito de conhecer e, principalmente, entender a situação das finanças públicas no país".
53.	Por conseguinte, considera-se que a apresentação dos resultados de gestão por meio de indicadores e gráficos antes referidos não atendeu integralmente às diretrizes estabelecidas para a elaboração do relatório de gestão de 2018, previstas no Anexo III da DN 170/2018, a seguir especificadas:
Confiabilidade e completude: o relatório deve abranger todos os temas materiais, tanto positivos quanto negativos, de maneira equilibrada e isento de erros significativos;
Coerência e comparabilidade: o relatório deve apresentar informações em bases coerentes ao longo do tempo, de maneira a permitir um acompanhamento das séries históricas da UPC, bem como uma comparação com outras unidades de natureza similar;
Clareza: o relatório deve fazer uso de linguagem simples e de imagens visuais eficazes para transformar informações complexas em relatórios facilmente compreensíveis, além de fazer uma distinção clara entre os problemas enfrentados e os resultados alcançados pela UPC no exercício daqueles previstos para o futuro.
54.	Cabe destacar que essas diretrizes foram reproduzidas no art. 4º, incisos VI a VIII, da Instrução Normativa TCU 84, de 22/4/2020, que substituiu a Instrução Normativa TCU 63/2010 na regulamentação da prestação de contas dos administradores e responsáveis da administração pública federal, e que passa a nortear os processos de prestação, certificação e julgamento das contas pelo TCU.
55.	Ante ao exposto, cabe dar ciência ao Ministério da Economia que a existência de erro e lacunas significativas no relatório de gestão do Ministério da Fazenda de 2018, tais como a ausência de divulgação do valor do PIB (essencial para conversão de valores a ele relativos) e a falta de padronização de séries históricas e das unidades de medidas utilizadas para apresentar as variáveis que se relacionam para a composição do resultado fiscal, prejudicaram a transparência das contas e a exata compreensão da situação fiscal do país, afrontando as diretrizes previstas no Anexo III da Decisão Normativa 170/2018, reproduzidas no art. 4º, incisos VI a VIII, da Instrução Normativa-TCU 84, de 22/4/2020, que regulamenta a elaboração da prestação de contas dos exercícios futuros.
VI. Resultados da auditoria financeira realizada pelo TCU
56.	A auditoria financeira realizada no âmbito do processo TC Processo 034.554/2018-1 teve por objetivo avaliar a confiabilidade e a transparência das informações registradas nas demonstrações contábeis de 2018 do então Ministério da Fazenda, como parte integrante da auditoria sobre a credibilidade do Balanço Geral da União (BGU) , destinada a subsidiar a elaboração do Parecer Prévio sobre as Contas de Governo de 2018.
57.	O trabalho buscou analisar as seguintes contas do Balanço Patrimonial: créditos tributários a receber e receitas correntes (a cargo da Secretaria Especial da Receita Federal do Brasil - RFB) ; provisões para riscos fiscais, dívida ativa tributária e não tributária (a cargo da Procuradoria-Geral da Fazenda Nacional - PGFN) ; empréstimos e financiamentos concedidos e participações avaliadas pelo método da equivalência patrimonial (MEP) (a cargo da Secretaria do Tesouro Nacional - STN) .
58.	Na avaliação, foram identificadas irregularidades relacionadas às contas administradas pela RFB, PGFN e STN, conforme expõe o excerto do voto da ministra Ana Arraes, que precedeu o Acórdão 1382/2019-TCU-Plenário:
37.1. Secretaria Especial da Receita Federal do Brasil:
I)	 elevado tempo de processos em determinada atividade, com possibilidade de comprometer o pleno andamento da cobrança administrativa e o atendimento de demandas dos contribuintes;
II)	 defasagem e falha na periodicidade do reconhecimento do ajuste para perda e da reversão em créditos tributários a receber.
37.2. 	Procuradoria-Geral da Fazenda Nacional: impossibilidade de atestar a totalidade dos valores de provisões para perdas judiciais (conta 2.2.7.9.1.04.00) e passivos contingentes (conta 7.4.1.1.0.00.00) .
37.3 	Secretaria do Tesouro Nacional:
	I) superavaliação em R$ 29,2 bilhões do estoque dos títulos da dívida pública interna, equivalentes a 0,5% do estoque total de empréstimos e financiamentos evidenciado no passivo do Balanço Patrimonial consolidado da União, com impactos, porém, somente no valor do estoque, e não nos registros orçamentários e financeiros efetivamente ocorridos;
	II)	 não contabilização de redução a valor recuperável das participações societárias avaliadas pelo método da equivalência patrimonial (MEP) , em que pese o conhecimento pelo próprio Tesouro Nacional a respeito da queda do montante de dividendos recebidos pela União, do aumento de subvenções às estatais dependentes e da elevação de prejuízos dessas empresas;
III) superavaliação de R$ 1,48 bilhão no registro das obrigações relativas aos haveres da Lei 8.727/1993.
59.	Em seu voto, a ministra relatora destacou a gravidade do achado indicado no item 37.1.II para a estabilidade das finanças públicas do país:
40. Relativamente à situação indicada no subitem 37.1.II, a conclusão da equipe de auditoria sobre os riscos que ela representa para a estabilidade das finanças públicas do País revela a sua gravidade, "em razão de subavaliação da provisão de riscos fiscais do MF, da subavaliação do Anexo de Riscos Fiscais da LDO de 2019 e, também, em razão da alteração dos critérios para classificação de risco de perda de uma causa, promovida pela Portaria AGU 318/2018, que flexibiliza excessivamente os critérios, a ponto de só permitir a contabilização como provisão de uma ação praticamente perdida, o que, em essência, configuraria um passivo, de acordo com a teoria contábil".
41.	 O tema já foi objeto de várias deliberações anteriores do Tribunal na emissão de pareceres prévios sobre as Contas do Governo, segundo se observa no Quadro 1 do Apêndice VI do relatório da fiscalização, bem como nos Acórdão 2464/2018-TCU-Plenário (relatores os ministros Raimundo Carreiro e Aroldo Cedraz, respectivamente) , referentes a outras auditorias financeiras realizadas.
42. 	E, consoante relatado na presente fiscalização, apesar da adoção de providências para atender a recomendações do TCU decorrentes de distorções detectadas na análise das Contas de Governo de 2017, a reclassificação de três ações judiciais, com migração da categoria de perda provável para a de perda possível, em virtude das alterações de critérios estabelecidas pela Portaria AGU 318/2018, implicou redução de R$ 354,80 bilhões na provisão constante do Balanço Patrimonial do MF.
43.	 Além disso, os valores constantes do Anexo de Riscos Fiscais da LDO de 2019 se encontram subavaliados na comparação com aqueles inseridos na Nota Conjunta SEI 1/2019/CASTF/ PGACET/PGFN/ME, por aquele documento não contemplar a atualização dos valores da estimativa relativa às causas classificadas como risco de perda possível conforme a nova classificação contida na citada Portaria AGU 318/2018.
44. 	Ainda que essa ocorrência possa ser explicada pelo fato de essa norma ter sido publicada em 26/10/2018, posteriormente à publicação da LDO, ocorrida em 15/08/2018, a situação é preocupante ao se levar em conta as constatações a respeito da incompletude e inconsistências nos dados a serem contabilizados decorrentes de falhas nos controles, pois:
	a) pequena parte dos temas identificados nas provisões para perdas judiciais apresentam estimativas, sendo que a maioria não está produzindo efeito contábil no Balanço Patrimonial do MF, o que efetivamente indica a subavaliação do passivo da União;
b) não é possível verificar a adequação dos cálculos das estimativas para perdas judiciais em razão do fato de a RFB não manter a guarda dos registros sobre os cálculos de maneira sistematizada e que permita acesso adequado; e
	c) existe divergência de informações entre os dados constantes da planilha CASTF/PGFN que serviria de base para a produção da Nota Conjunta SEI 1/2019/CASTF/PGACET/PGFN/ME e aqueles inseridos nesta nota, com evidências de distorções relevantes tanto nas provisões para perdas judiciais prováveis quanto nas possíveis.
60.	Ante as ocorrências identificadas, foram feitas recomendações à Advocacia-Geral da União, ao Ministério da Economia, à PGFN, à RFB e à STN (itens 9.2 a.9.6 do Acórdão 1382/2019-TCU-Plenário) .
61.	Por outro lado, limitações significativas no curso da auditoria impediram a equipe de obter evidências apropriadas e suficientes para formar conclusão sobre o conjunto das demonstrações auditadas. Muitas das limitações tiveram origem nos procedimentos estabelecidos pela Portaria RFB 1.343/2018, que dispõe sobre o protocolo de auditabilidade da Administração Tributária e Aduaneira e que criou a denominada "sala de sigilo", a fim de superar entraves ao acesso, pelas equipes de auditoria do TCU, a dados protegidos por sigilo fiscal, ocorridos em anos anteriores e causados pela interpretação dada pela Receita Federal ao art. 198 do Código Tributário Nacional (peça 208 do TC Processo 034.554/2018-1) .
62.	As exigências estabelecidas nessa portaria resultaram, na prática, em limitação à realização de procedimentos de auditoria, restrições à documentação e à supervisão dos trabalhos, impossibilitando a redução do risco de auditoria devido à alta materialidade das contas e à falta de acesso primário e direto às bases de dados da RFB e da PGFN. Apesar das diversas limitações impostas pela RFB, a equipe efetuou avaliação manual e individualizada de amostra não estatística com o fim de identificar possíveis irregularidades e controles falhos naquele órgão, porém sem a intenção de extrapolar as conclusões para todo o universo de créditos analisados. O alcance do trabalho ficou limitado em 37% do ativo (R$ 1,2 trilhão) , em 48% da receita orçamentária realizada (R$ 888,45 bilhões) , entre outros elementos. Não houve limitações aos trabalhos efetuados na STN.
63.	Diante da impossibilidade de obter evidência apropriada e suficiente para emitir opinião conclusiva nessa auditoria, o Acórdão 1382/2019-TCU-Plenário, de relatoria da ministra Ana Arraes, absteve-se de expressar conclusão sobre a confiabilidade e a transparência das informações registradas nas demonstrações contábeis de 2018 do então Ministério da Fazenda.
ACORDAM os ministros do Tribunal de Contas da União, reunidos em sessão do Plenário, com fundamento no art. 43, inciso I, da Lei 8.443/992 e nos arts. 169, inciso V, e 250, incisos II e III, do Regimento Interno, ante as razões expostas pela relatora, em:
9.1. considerar que este Tribunal está impossibilitado de expressar conclusão sobre a confiabilidade e a transparência das informações registradas nas demonstrações contábeis de 2018 do então Ministério da Fazenda, em conformidade com o disposto no item 633 do Manual de Auditoria Financeira do TCU; 
64.	No seu voto, a ministra relatora destacou as dificuldades trazidas pela "sala de sigilo" à equipe de auditoria e as consequentes limitações ao alcance do trabalho, que impediram a formulação de opinião conclusiva sobre as demonstrações contábeis de 2018 do MF:
10. 	Quanto à RFB, como destacado no relatório, desde o início, ao se manifestar sobre os termos do trabalho que seria realizado pela equipe de fiscalização, o secretário da unidade jurisdicionada ressalvou que a concordância com seus termos não abrangia as informações e os documentos protegidos por sigilo fiscal.
11. 	Ademais, embora tenham sido adotadas na gestão anterior medidas com o fim de contornar obstáculos geralmente enfrentados nos trabalhos de fiscalização pelos órgãos de controle, com a edição da Portaria RFB 1.343/2018 e com a criação do "ambiente seguro e controlado" para esses trabalhos, as regras fixadas e os procedimentos implementados quanto à solicitação e à disponibilização dos dados, aos controles físicos de segurança e à retirada de informações pela equipe de auditoria redundaram, na prática, em várias dificuldades.
 (...) 
20. 	Os riscos de distorção detectados foram altos devido a variados fatores, cabendo destacar a elevadíssima materialidade das contas; a grande quantidade de processos e sistemas, estes muitas vezes não interligados ou sem mapeamento dos pontos de comunicação; o lançamento de diversos valores em balanço derivados de estimativas sujeitas a incertezas significativas; a execução manual de várias atividades; a existência de sistemas planejados para não serem auditados, sendo que alguns não possuem perfil de consulta; e a ausência de acesso primário e direto pela própria RFB às suas bases de dados em face da notória dependência dos serviços prestados pelo Serpro e pela Dataprev.
21.	 Situação semelhante de limitação ao alcance da auditoria foi relatada quanto aos trabalhos efetuados na PGFN, que, por meio da Nota SEI 4/2019/PGDAU-CDA-COAGED/PGDAU-CDA/PGDAU/PGFN-ME e do Parecer SEI 114/2018/CAT/PGACTP/PGFN-MF, definiu que os atributos e as métricas utilizados para cálculo do rating dos créditos inscritos em dívida ativa da União (DAU) estariam cobertos por sigilo fiscal.
22. 	Embora tenham sido fornecidas planilhas com amostras anonimizadas de informações de créditos à equipe de fiscalização, os testes de auditoria feitos com base nessas planilhas resultaram em indícios de falhas na produção ou evidenciação do rating que mereceriam análise mais detalhada, a qual não foi realizada, entretanto, devido ao entendimento sobre a aplicabilidade do sigilo fiscal. Isso resultou na impossibilidade de formular conclusão de auditoria não modificada sobre a totalidade dos créditos inscritos em DAU.
23. 	No que diz respeito às provisões (e passivos contingentes) relativas a riscos fiscais da União, a verificação da adequação de suas estimativas também ficou prejudicada porque elas são diretamente afetadas pela impossibilidade de conclusão de auditoria sobre as receitas arrecadadas pela RFB.
24. 	Do mesmo modo, não foi viável reduzir os riscos da auditoria na PGFN por vários fatores, entre eles a alta materialidade das contas; a grande quantidade de débitos da DAU e do FGTS; a falta de acesso primário e direto da unidade à sua base de dados; e a forte dependência de informações advindas de outros órgãos, em especial da RFB, inclusive para os procedimentos de cobrança dos débitos.
65.	Em que pese o não fornecimento das informações requeridas pela equipe da auditoria, a ministra relatora posicionou-se no sentido de não determinar a apuração de responsabilidade pelo descumprimento da obrigação prevista no art. 87 da Lei 8.443/1992, diante da reiterada oposição da RFB em prestar informações sob alegação de sigilo fiscal, conforme constatado na auditoria realizada no âmbito do TC Processo 021.258/2018-0, em que foram determinadas medidas para superar os entraves no compartilhamento de dados sigilosos, registrando, ao final do voto que antecede o Acórdão 1382/2019-TCU-Plenário, a complexidade na resolução desse problema:
34.	 Não se vislumbra, todavia, a necessidade de se implementar determinação semelhante à contida no subitem 9.8.1 daquele acórdão [Acórdão 977/2018-Plenário], referente à apuração de responsabilidade pelo não fornecimento de informações à equipe de auditoria, uma vez que a reiterada oposição pela RFB de sigilo fiscal para inviabilizar fiscalizações dos órgãos de controle foi tratada no TC Processo 021.258/2018-0 (relator o ministro Raimundo Carreiro) .
35.	 A grande abrangência dos trabalhos realizados naquele processo e dos comandos contidos na deliberação proferida (Acórdão 1174/2019-TCU-Plenário) conduz-me a inferir que a deliberação a ser adotada no TC Processo 021.258/2018-0 abarcará com propriedade medidas tendentes a resolver os problemas identificados.
 (...) 
54. Antes de encerrar este voto, é importante lembrar o que afirmei no despacho à peça 152 a respeito da complexidade envolvida nos procedimentos necessários à solução das questões que impediram a formação de conclusão sobre os demonstrativos contábeis do Ministério da Fazenda. A resolução dos problemas não se limita a superar os entraves no compartilhamento de dados sigilosos. Exige, na verdade, realização de investimentos, melhoria dos sistemas e controles e desenvolvimento de novos processos, ações estas fortemente impactadas pelas restrições orçamentárias, tecnológicas e operacionais das unidades auditadas.
66.	Afastada a responsabilização pelo não fornecimento das informações necessárias à execução da auditoria financeira em epígrafe, resta o exame do impacto da abstenção de opinião sobre o mérito destas contas.
67.	Do ponto de vista da materialidade dos valores geridos pelo MF, a referida auditoria é o componente mais significativo da auditoria financeira sobre as demonstrações contábeis consolidadas da União apresentadas na Prestação de Contas do Presidente da República (PCPR) de 2018. Assim sendo, a impossibilidade de obter evidências sobre as demonstrações do MF motivou a conclusão pela não emissão de opinião conclusiva sobre os balanços gerais da União.
68.	No voto da relatora do TC Processo 013.643/2019-3, referente à PCPR de 2018, foram consideradas as providências tomadas pelo Ministério da Economia fim de atender ao disposto no subitem 9.1 do citado Acórdão 1174/2019-TCU-Plenário, para concluir que, como um todo, as Contas do Presidente da República do ano de 2018 deveriam ser aprovadas com ressalvas, exclusivamente em relação ao conteúdo analisado, conforme consta do parecer prévio aprovado pelo Acórdão 1331/2019-TCU-Plenário, de relatoria da ministra Ana Arraes:
Parecer Prévio sobre as Contas do Presidente da República
O Tribunal de Contas da União é de parecer que as Contas atinentes ao exercício de 2018, de responsabilidade do Excelentíssimo Senhor ex-Presidente da República, Michel Miguel Elias Temer Lulia, estão em condições de serem aprovadas pelo Congresso Nacional com ressalvas, exclusivamente em relação ao conteúdo analisado, dada a impossibilidade de acesso aos dados administrados pela Receita Federal.
 (...) 
2. Opinião sobre o Balanço Geral da União
Não foi possível obter evidências apropriadas e suficientes para fundamentar a conclusão de auditoria, e tendo em vista que os possíveis efeitos de distorções sobre os elementos auditados que não são detectados representam ou podem representar parcela substancial das demonstrações financeiras, o Tribunal fica impossibilitado de expressar opinião sobre a confiabilidade e a transparência do conjunto das informações registradas no Balanço Geral da União do exercício de 2018.
 (...) 
2.5. Alertar à Casa Civil da Presidência da República, com fundamento no art. 13, § 3º, da Resolução TCU 291/2017, sobre a necessidade de adotar medidas efetivas para viabilizar os trabalhos de auditoria do TCU nas demonstrações financeiras da União, de forma a assegurar a emissão de opinião sobre as futuras prestações de contas do Presidente da República (seção 5.3.1.1) .
69.	Nas presentes contas, cabe a mesma ressalva ao dirigente máximo do órgão, por não ser possível certificar a exatidão dos demonstrativos contábeis do então Ministério da Fazenda, dada a impossibilidade de acesso aos dados administrados pela Receita Federal, sopesando-se, também nesta proposta de julgamento, as providências adotadas pelo Ministério da Economia com vistas ao compartilhamento de informações protegidas pelo sigilo fiscal com esta Corte de Contas, em atenção ao subitem 9.1 do citado Acórdão 1174/2019-TCU-Plenário, TC Processo 021.258/2018-0.
70.	Quantos às constatações da auditoria financeira realizada no âmbito do processo TC 034.554/2018, considera-se os encaminhamentos realizados como suficientes e adequados para o que foi reportado.
VII. Resultados da auditoria de gestão realizada pela CGU
71.	A auditoria de gestão realizada pela CGU (peça 4) teve por objetivo avaliar os processos associados à cadeia de valor Gestão dos Créditos da Fazenda Pública, abrangendo a atuação da Secretaria Especial da Receita Federal do Brasil (RFB) , da Procuradoria-Geral da Fazenda Nacional (PGFN) e do Conselho Administrativo de Recursos Fiscais (Carf) , referente aos atos de gestão praticados no período de 1º de janeiro de 2018 a 31 de dezembro de 2018.
72.	Essa auditoria examinou os processos "Definição de estratégias de cobrança administrativa e judicial", "Inscrição dos créditos em DAU", "Realização de cobrança administrativa e judicial da DAU", "Atuação na garantia do crédito", "Gestão do direito creditório do contribuinte", "Controle do cumprimento de obrigações acessórias", reportando os achados adiante sintetizados. Também examinou a relação da RFB com órgãos setoriais responsáveis por acompanhar políticas públicas de concessão de benefícios, bem como as medidas adotadas pelo Carf para o atendimento das recomendações 9.2.3 e 9.2.10 contidas no Acórdão 1076/2016-TCU-Plenário.
a) Possibilidades de melhoria no acompanhamento da PGFN, como unidade central, sobre atividades das unidades descentralizadas dentro do processo "Definição de estratégias de cobrança administrativa e judicial" (item 1.1 do relatório de auditoria de gestão) 
73.	No que se refere à implementação do novo modelo de cobrança da PGFN, em 2018, as ações de cobrança ainda obedeceram a normas anteriores, que não levavam em conta a avaliação da saúde financeira dos credores para fins de direcionamento das atividades de cobrança. Para os próximos exercícios, espera-se que as unidades descentralizadas já estejam estruturadas de modo a cumprir as diretrizes de atuação definidas pelo órgão central, daí a necessidade de um processo de coordenação efetivo.
74.	Contudo, a auditoria constatou que o órgão central priorizava as demandas, mas não monitorava a execução das atividades priorizadas pelas áreas descentralizadas. De qualquer sorte, a PGFN já havia identificado essa necessidade de acompanhamento e apresentou as seguintes propostas em andamento: i) implantação do módulo de distribuição de demandas do Sistema Analytics, que indicará tarefas a serem executadas pelas unidades; ii) Sistema de Recuperação de Créditos Inscritos em DAU e FGTS, que trabalha com a lógica de seleção de devedores para acompanhamento com base em critérios de eficiência na recuperação; iii) atividades de monitoramento dos resultados a partir do sistema DW das listas dos devedores selecionadas pelas unidades.
75.	Diante do esclarecimento prestado, o Órgão de Controle Interno (OCI) recomendou que a PGFN apresente o plano de implementação das ações em curso ou ainda previstas voltadas ao acompanhamento das atividades de cobrança judicial e administrativa do crédito público, a exemplo das iniciativas acima descritas, sem prejuízo de outras.
b) Processo "Inscrição dos créditos em DAU"
76.	No processo "Inscrição dos créditos em DAU", foi examinada a atuação da PGFN, com o apoio da RFB e da STN, no que diz respeito à formação e no comportamento do estoque de créditos inscritos na DAU, avaliando o compartilhamento de informações entre as unidades, o processo de inscrição em si e a contabilização dos dados no Siafi.
b.1) Dificuldade no compartilhamento de bases de dados entre RFB e PGFN, gerando riscos às atividades de cobrança dos créditos da DAU (item 2.1 do relatório de auditoria de gestão) 
77.	Por meio da Portaria MF 421/2018, foi criado um Grupo de Trabalho (GT) para integração e compartilhamento de dados entre PGFN e RFB, objetivando o aprimoramento dos mecanismos de cobrança e o incremento da eficiência na arrecadação da dívida ativa da União (DAU) . A estratégia de cobrança da PGFN baseia-se na qualidade do crédito como critério de atuação, dependendo, portanto, da disponibilidade dos dados dos contribuintes fornecidos pela RFB.
78.	Apesar das atividades do GT, ainda persistem falhas na sistemática de compartilhamento de dados entre a RFB e PGFN que geram riscos às atividades de cobrança dos créditos da DAU. Primeiro porque não houve o compartilhamento amplo, efetivo e irrestrito de informações cadastrais e econômico-fiscais. Do total de 44 bases de dados solicitadas pela PGFN, apenas 30 foram disponibilizadas, porém pelo menos 53% (16) estão desatualizadas, 27% (8) podem estar desatualizadas e 14 bases estavam pendentes de compartilhamento. Segundo porque o processo para compartilhamento desses dados ainda não foi efetivamente definido, gerando essa desatualização das informações.
79.	A impossibilidade de se obter informações atuais acerca da capacidade de pagamento dos contribuintes gera riscos à construção do indicador de rating da DAU, podendo resultar na perda da capacidade de se medir a recuperabilidade dos créditos inscritos, impactando de maneira direta o estoque da dívida e a mensuração adequada dos ajustes para perdas e o ativo contingente, por conseguinte o Balanço Geral da União (BGU) .
80.	Ante a constatação, o OCI recomendou à Secretaria Executiva que coordene RFB e PGFN no sentido de formalizar um modelo de compartilhamento de dados e um plano para implantação desse modelo (de curto, médio e longo prazos) , com identificação das informações a serem compartilhadas, forma, periodicidade e atribuição de responsabilidade de cada unidade.
b.2) Fragilidades nos procedimentos adotados para a contabilização da DAU, com impacto na representação fidedigna dos dados no Siafi (item 2.2 do relatório de auditoria de gestão) 
81.	Relativamente aos atos de conformidade da gestão, verificaram-se fragilidades nos procedimentos adotados para a contabilização da DAU, com impacto na representação fidedigna dos dados no Siafi.
82.	A DAU administrada pela PGFN apresentava o saldo de R$ 2,181 trilhões no BGU relativo ao exercício de 2018. Os créditos evidenciados nas contas patrimoniais do ativo, classificados no rating A ou B, atingiram o montante de R$ 712,49 bilhões, com ajuste para perdas prováveis no total de R$ 314,86 bilhões. Já os créditos classificados com rating C ou D, apresentaram o saldo de R$ 1,468 trilhões. Quando assumem a classificação de risco C ou D, esses créditos são baixados contabilmente do patrimônio da entidade (desreconhecidos) , pois o seu recebimento é considerado improvável, sendo mantidos os registros contábeis em contas de controle, no ativo compensado.
Tabela 1 - Estoque da dívida ativa da União (DAU) em 2018 (em bilhões de R$) 
Fonte: Relatório da auditoria de gestão da CGU (peça 4, p. 27) 
83.	Quanto ao processo de contabilização, não foi implantada uma ferramenta gerencial adequada para a geração de informações contábeis relativas à DAU; além disso, a PGFN não dispõe de medidas de controles internos efetivas para garantir a confiabilidade dos registros no Siafi. Sobre o assunto, constatou-se as seguintes fragilidades: i) efetiva a divergência de valores entre os montantes da DAU contabilizados no Siafi e o constante do sistema de gestão Sistema Integrado da Dívida Ativa (SIDA) e DW PGFN; ii) falhas na evidenciação contábil de transações relativas a DAU em contas de controle; iii) não adoção do procedimento contábil detalhado especificado pelo MCASP para evidenciar o montante de créditos encaminhados pela RFB para a inscrição em DAU pela PGFN; iv) contabilização efetuada em data incompatível com o período de referência das transações ocorridas.
84.	Diante dessas constatações, a auditoria concluiu pela necessidade de implantação de controles internos efetivos e de sistema gerencial com enfoque contábil, a fim de permitir a regularização de divergências e propiciar maior confiabilidade aos usuários da informação contábil, evidenciando no BGU o valor real do estoque da DAU, sua adequada classificação de risco (rating) e o correspondente ajuste para perdas. Assim, o OCI recomendou à PGFN que:
i.	 apresente plano de ação para a conclusão das melhorias nos sistemas SIDA e DW PGFN, de modo a permitir, o quanto antes, o registro contábil tempestivo e fidedigno do estoque dos créditos inscritos em DAU, bem como das principais transações que acarretam sua variação;
ii.	 aperfeiçoe a rotina mensal de conciliação entre os valores da DAU nos sistemas SIDA, DW-PGFN e Siafi, identificando e ajustando eventuais divergências, de maneira a minimizar seus impactos nas demonstrações contábeis;
iii.	 realize a revisão da expressão contábil de cada ocorrência registrada no Sistema SIDA, verificando inclusive a possibilidade de simplificação, definindo os principais grupos de transações que deveriam ser evidenciados pelas contas contábeis no Siafi, de modo a dar a transparência necessária aos fatos econômicos que afetam o estoque da DAU;
iv.	 promova a avaliação de custo/benefício e da pertinência da adoção de procedimento detalhado previsto no item 5.2.1. do MCASP 8ª Edição para o registro contábil dos créditos encaminhados para inscrição em DAU;
v.	 revise as contas contábeis de controle da DAU, de maneira a se evitar a utilização de contas genéricas para registro de ajustes de saldo em valores expressivos, sem a clara evidenciação dos fatos econômicos contabilizados; e
vi.	 elabore plano de ação voltado ao tratamento da dívida ativa previdenciária, de modo a evitar o registro de valores expressivos sem a clara evidenciação dos fatos econômicos contabilizados.
b.3) Instrumentos de controle gerenciais inadequados da RFB e da PGFN voltados ao controle dos prazos de encaminhamento de créditos para inscrição em DAU, podendo gerar riscos de perda de créditos da Fazenda Pública (item 2.3 do relatório de auditoria de gestão) 
85.	A Portaria MF 447/2018 estabeleceu prazos para cobrança administrativa no âmbito da RFB e posterior encaminhamento de créditos para fins de inscrição em dívida ativa da União pela PGFN. Conforme o art. 2º desse normativo, dentro de 90 dias da data em que se tornaram exigíveis, os débitos de natureza tributária ou não tributária devem ser enviados pela RFB à PGFN, para fins de controle de legalidade e inscrição.
86.	A definição desse prazo visa evitar que um grande lapso temporal desde o momento em que o crédito passa a ser exigível até o início das ações de cobrança possa diminuir ou cessar as chances de recuperabilidade. Com o passar do tempo, o baixo grau de recuperabilidade aumenta o custo-benefício das ações de cobrança, prejudicando a eficiência da estratégia de recuperação.
87.	Apesar de ter sido estabelecido regramento conjunto, não existe mecanismo que permita aferir o seu cumprimento, devido à inexistência de atributos ou métricas especificas que possibilitem averiguar de forma objetiva o cumprimento dos prazos estabelecidos. Entretanto, utilizando as métricas atualmente disponíveis, observou-se que mais de 60% dos créditos foram inscritos acima de 1 ano da data em que se tornaram exigíveis (data de referência para a prescrição) .
88.	O encaminhamento de créditos prescritos ou com grande lapso temporal desde o início da sua exigibilidade, sem instrumentos de controle gerenciais da RFB e da PGFN, aumentam os riscos de as atividades de cobrança serem intempestivas ou custosas pelo seu baixo grau de recuperabilidade.
89.	Ante a constatação, o OCI recomendou à Secretaria Executiva que coordene RFB e PGFN no sentido de definir a melhor métrica para aferição do cumprimento da Portaria MF 447/2018, construindo indicadores que permitam realizar o monitoramento gerencial sobre o processo de encaminhamento dos créditos. Também recomendou à PGFN que estenda a orientação para inserção da informação sobre a data de referência para prescrição para todos os órgãos, avaliando a possibilidade de se estabelecer como motivo para rejeição de débitos encaminhados para inscrição a ausência dessa informação.
b.4) Instrumentos gerenciais inadequados para controle de créditos rejeitados nas transações de dados entre RFB e PGFN (item 2.4 do relatório de auditoria de gestão) 
90.	Sobre o controle de créditos encaminhados para inscrição, cada unidade utiliza um conjunto de sistemas que não são completamente integrados. O Sistema Integrado da Dívida Ativa (SIDA) - administrado pela PGFN - controla apenas os protocolos efetivamente recebidos e inscritos, mas registra o motivo da rejeição caso tenha ocorrido erro. Já na RFB, não existe uma forma gerencial de rastrear os créditos rejeitados, os quais podem ser reencaminhados em novos processos administrativos.
91.	Considerando que esse processo está em aprimoramento, o OCI recomendou à PGFN que realize, ao longo de 2020, monitoramento periódico do volume de processos rejeitados, segregando por motivo da rejeição, de modo a verificar se há necessidade de aprofundar a avaliação do processo.
92.	A partir dos resultados obtidos pelo monitoramento periódico do volume de processos rejeitados, caso se verifique que ainda existe um volume significativo de rejeições, principalmente em função de já serem considerados prescritos, recomendou à Secretaria Executiva que coordene RFB e PGFN na definição de mecanismos que permitam rastrear os créditos rejeitados e calcular sua materialidade, construindo indicadores que possibilitem a avaliação do impacto dessas rejeições, com o objetivo de se definir a necessidade ou não de implementação de controles específicos.
c) Falhas na rotina de controle do processo de inclusão de corresponsáveis para inscrições da dívida ativa da União associadas a empresas baixadas por operação de incorporação por sucessão formal, podendo gerar impactos negativos no desempenho da arrecadação (item 3.1 do relatório de auditoria de gestão) 
93.	No processo "Realização de cobrança administrativa e judicial da DAU", o foco da auditoria foi a atuação da PGFN, especialmente no subprocesso de corresponsabilização de terceiros relacionados a créditos inscritos em DAU.
94.	Analisando as inscrições do SIDA, de 1.411 empresas devedoras em situação irregular quanto ao indicador de inclusão de corresponsável, com estoque de dívida de R$ 2,4 bilhões, constatou-se falhas no procedimento de imputação de responsabilidade para 22% do valor das inscrições analisadas, nas quais não houve imputação de responsabilidade ao sucessor.
95.	Os gestores informaram que não seria viável a adoção de procedimentos prévios de consulta à situação cadastral do devedor, de modo que o tratamento dos dados será feito através do sistema Cobra (previsto para ser concluído até dezembro de 2019) , por meio de rotina automática.
96.	Ante a constatação, o OCI recomendou à PGFN que, após a homologação da rotina automática de inclusão de corresponsáveis para sucessões formais para inscrições do estoque da DAU, disponibilize as regras de negócio da funcionalidade, a exemplo de periodicidade de execução da rotina e eventuais casos excepcionais não abrangidos por ela.
d) Fragilidades no processo de garantia do crédito, por meio de medidas cautelares fiscais, que podem levar à intempestividade das ações (item 4.1 do relatório de auditoria de gestão) 
97.	No processo de "Atuação na garantia do crédito", relacionado ao tratamento dado às representações encaminhadas pela RFB à PGFN, propondo o ajuizamento de medidas cautelares fiscais, foi avaliado os prazos de cada etapa do processo e os registros das informações nos sistemas.
98.	Primeiramente, a RFB realiza o arrolamento de bens e direitos do sujeito passivo com o objetivo de acompanhar o patrimônio suscetível de ser indicado como garantia de crédito tributário. No curso da fiscalização ou no acompanhamento do crédito, quando se depara com situações em que o contribuinte pratica atos que dificultam ou impeçam a satisfação do crédito, protocola representação para que a PGFN avalie a propositura de medida cautelar fiscal (MCF) . Essa atividade tem início quando a soma dos créditos tributários do contribuinte ultrapassa, simultaneamente, 30% do seu patrimônio conhecido e o valor de R$ 2 milhões.
99.	A existência de garantias suficientes e líquidas atreladas às inscrições aumentam a qualidade do crédito, afetam sua classificação no rating e, consequentemente, elevam as chances de recuperação do crédito. Além disso, os créditos são priorizados tanto para fins de inscrição em DAU, quanto para julgamento de processos administrativos.
100.	O processo de arrolamento permite identificar situações que levam à propositura de MCF e produz reflexos na composição do índice de eficiência da PGFN. Em 2018, esse índice atingiu um patamar de 22,1%, no qual 40% do valor recuperado foi obtido por meio de garantias.
Tabela 2 - Trecho da memória de cálculo para formação do índice de eficiência da PGFN

Fonte: Relatório da auditoria de gestão da CGU (peça 4, p. 54) 
101.	O processo de "Atuação na garantia do crédito" é realizado com o suporte de três sistemas corporativos: Sistema Contabilidade Ágil (ContAgil) , que automatiza a busca de bens e direitos; Sistema e-Processo, para formalização de representação para propositura de medida cautelar e interação entre a RFB e PGFN; Sistema de Controle de Procedimentos Vinculados (Conprovi) , que consolida informações sobre a totalidade dos créditos tributários sob responsabilidade do sujeito passivo, além das propostas de medida cautelar e a comunicação sobre o seu ajuizamento e concessão.
102.	Devido à ausência de integração entre esses sistemas e ao acesso limitado às funcionalidades inicialmente planejadas, existem obstáculos à comunicação efetiva entre os atores que comprometem a celeridade do processo. Os instrumentos de controle gerenciais existentes não são suficientes para garantir que todas as representações formuladas pela RFB com proposição para ajuizamento de medidas cautelares fiscais sejam tratadas tempestivamente. Com efeito, 42% da amostra analisada pela equipe de auditoria consiste em processos sem o posicionamento final da PGFN acerca da possibilidade de ajuizamento ou não da MCF, estando nessa situação, em média, há 369 dias. Mesmo para os casos em que houve posicionamento conclusivo da PGFN, identificou-se que, em média, essa ação levou 154,5 dias.
Figura 1 - Fluxo temporal do processo de propositura de MCF

Fonte: Relatório da auditoria de gestão da CGU (peça 4, p. 58) 
103.	Destaca-se o caráter de urgência da medida que visa evitar o esvaziamento patrimonial do sujeito passivo, o qual pode gerar um aumento no estoque de créditos de baixa recuperabilidade, tornando pouco exitosas as medidas administrativas e judiciais de cobrança.
104.	Ante a constatação, o OCI recomendou à Secretaria Executiva que coordene a ação da RFB e da PGFN buscando apresentar plano de ação para estruturar o processo de avaliação das representações da RFB para proposição de medidas cautelares fiscais, considerando aspectos normativos e tecnológicos, de forma a garantir que todas as representações sejam tratadas tempestivamente e que os dados desde a representação até o resultado final estejam disponíveis, de forma estruturada, para todos os atores.
105.	Também recomendou à Secretaria Executiva que coordene a ação da RFB e da PGFN buscando elaborar indicadores que permitam o monitoramento e a avaliação da execução do processo de avalição das representações da RFB para proposição de medidas cautelares fiscais, medindo, pelo menos, o tempo gasto em cada etapa relevante do processo, os resultados de acatamento ou não da representação encaminhada pela RFB e os valores envolvidos desde a representação até o que foi efetivamente ajuizado e concedido.
e) Processo "Gestão do direito creditório do contribuinte"
106.	No processo "Gestão do direito creditório do contribuinte", a auditoria centrou-se na atuação da RFB principalmente nas atividades "Decidir sobre risco, interesse e relevância" e "Realizar Auditoria de Crédito". Na primeira, buscou-se avaliar os critérios de seleção dos documentos a serem analisados pelas unidades descentralizadas, sua adequada formalização, bem como comunicação com o órgão central; na segunda, foi avaliado o processo de análise manual dos documentos, especificamente o cumprimento das alçadas estabelecidas para aprovação dos pleitos.
e.1) Fragilidades de fundamentação e aderência aos procedimentos relacionados a seleção dos documentos a serem analisados manualmente (item 5.1 do relatório de auditoria de gestão) 
107.	As atividades "Decidir sobre risco, interesse e relevância" e "Realizar Auditoria de Crédito" têm como objeto os pedidos de restituição, ressarcimento, reembolso e/ou compensação de tributos (PER/DCOMP) efetuados por contribuintes, para os quais se pressupõe a existência de direito creditório. Em 2018, foram analisados mais de 1 milhão de documentos pelas unidades descentralizadas, com créditos solicitados em torno de R$ 72 bilhões, tendo sido reconhecidos pouco mais de R$ 42 bilhões. A primeira atividade, "Decidir sobre risco, interesse e relevância", foi descrita como etapa de classificação dos PER/DCOMP. De acordo com o nível de risco, a análise do documento pode seguir em processamento eletrônico ou auditoria de crédito.
108.	Diante da possibilidade de intervenção humana no processo, buscou-se avaliar a consistência da sistemática de classificação dos PER/DCOMP.
109.	Ao analisar todas as unidades, identificou-se significativa proporção de documentos efetivamente analisados não coincidentes com os documentos levantados inicialmente pela Coordenação-Geral de Gestão de Créditos e de Benefícios Fiscais (Corec) , assim como falta de padronização, não apresentação ou inadequada demonstração, pelas unidades descentralizadas, dos critérios utilizados para fundamentar a seleção de documentos.
110.	Ante a constatação, o OCI recomendou à RFB que estabeleça, em orientação técnica, padrão de registro e reporte dos critérios adotados para a seleção de documentos sujeitos à auditoria de crédito, assim como das subsequentes alterações nas decisões, definindo pontos de controle para garantir a aderência e fundamentação das decisões.
e.2) Avaliação do controle de alçadas no reconhecimento de direito creditório (item 5.4 do relatório de auditoria de gestão) 
111.	O controle de alçadas para emissão de decisão está estabelecido na Portaria RFB 1.453/2016, cujo art. 2º que estabelece que o direto creditório reconhecido em valor total entre R$ 1 milhão e R$ 5 milhões será proferido por dois auditores. No caso de reconhecimento acima de R$ 5 milhões, a decisão dependerá da manifestação de três auditores.
112.	Para cada um dos 112 processos da amostra, foi consultado o despacho decisório constante do processo eletrônico (sistema e-Processo) e verificado se a decisão quanto ao reconhecimento do direito creditório foi proferida nos parâmetros determinados pela Portaria RFB 1.453/2016. As informações consultadas foram especificamente o nome, a matrícula e a assinatura de cada auditor responsável pela apuração.
113.	Embora não tenham sido identificadas impropriedades quanto à alçada, tal verificação só foi possível ao ser analisado individualmente cada processo. Inexiste no âmbito da RFB sistema que consolide, de forma gerencial, a informação dos auditores responsáveis por cada despacho decisório elaborado. Salienta-se que o controle por meio da definição de níveis de alçadas para aprovação é um dos principais procedimentos de supervisão existentes no âmbito do tratamento manual de reconhecimento de direito creditório.
114.	Ante a constatação, o OCI recomendou à RFB que avalie a oportunidade e conveniência de aprimorar o controle de alçadas já instituído no âmbito do processo "Gerir Direito Creditório" no sentido de que seja possível a geração de informações consolidadas a respeito dos auditores responsáveis pelos despachos decisórios de cada PER/DCOMP analisada, inclusive para os casos que exigem a manifestação de apenas um auditor, justificando a eventual impossibilidade de implementação do aprimoramento proposto.
f) Processo "Controle do cumprimento de obrigações acessórias"
115.	No processo "Controle do cumprimento de obrigações acessórias", foi examinada a implantação da Declaração de Débitos e Créditos Tributários Federais Previdenciários e de Outras Entidades e Fundos (DCTFWeb) , com foco em seu objetivo de unificação e desburocratização do cumprimento de obrigações fiscais e previdenciárias.
f.1) A implantação da DCTFWeb ainda não foi capaz de contribuir plenamente para a unificação e desburocratização do cumprimento de obrigações acessórias pelos contribuintes (item 6.1 do relatório de auditoria de gestão) 
116.	A DCTFWeb possui como fontes de informação as declarações prestadas pelos contribuintes no Sistema de Escrituração Digital das Obrigações Fiscais, Previdenciárias e Trabalhistas (eSocial) e na Escrituração Fiscal Digital das Retenções e Outras Informações Fiscais (EFD-Reinf) , que integram o Sistema Público de Escrituração Digital (SPED) .
117.	A integração desses sistemas substituiria a necessidade da prestação de informações pelo contribuinte por intermédio da Guia de Recolhimento do FGTS e Informações à Previdência Social (GFIP) , gerada pelo Sistema Empresa de Recolhimento do FGTS e Informações à Previdência Social (Sefip) , desburocratizando o cumprimento dessa obrigação tributária acessória.
118.	A DCTFWeb está em processo de implantação na Receita Federal, havendo um cronograma de implantação iniciado no 2º semestre de 2018, que divide suas etapas por grupos de contribuintes. Entretanto, mesmo para o grupo de contribuintes que já está obrigado a apresentá-la, o processo de unificação e desburocratização em questão permanece incompleto, pois esses contribuintes continuam a apresentar GFIP à Caixa Econômica Federal e passaram a prestar informações à RFB por meio de eSocial e DCTFWeb.
119.	Além do não atingimento dos objetivos previstos com a implantação da DCTFWeb; observou-se a necessidade da sinergia entre diversos atores envolvidos para implementação das medidas necessárias para a efetiva unificação e desburocratização do cumprimento das obrigações acessórias pelos contribuintes.
120.	Ante a constatação, o OCI recomendou à Secretaria Executiva, com apoio das Secretarias Especiais e dirigentes dos órgãos/entidades envolvidos, que estabeleça diretrizes, metas e meios de monitoramento para coordenação dos projetos voltados para a efetiva desburocratização do cumprimento das obrigações tributárias e previdenciárias.
f.2) Possibilidade de evolução do monitoramento das omissões nas entregas de DCTFWeb (item 6.2 do relatório de auditoria de gestão) 
121.	Em relação ao monitoramento das omissões na entrega da DCTFWeb, devido a pendências de desenvolvimento de funcionalidades, ainda não é possível apurar o Índice de Cumprimento das Obrigações Acessórias (ICOA) , indicador que será utilizado no monitoramento das omissões na entrega de declarações. Apesar de a Receita Federal estar monitorando as omissões a entrega da DCTFWeb pelo grupo de sujeitos passivos que está obrigado a apresentá-la desde o início do cronograma estabelecido no art. 13 da IN RFB nº 1.787/2018, há dificuldade em aplicar multa aos omissos.
122.	Ante a constatação, o OCI recomendou à RFB que elabore plano de ação com o objetivo de efetuar a integração entre o sistema Omissos PJ e os sistemas de controle e tratamento da DCTFWeb ao nível necessário, mas de forma que fique o menos condicionado possível ao aporte de recursos orçamentários/financeiros adicionais.
f.3) Riscos de fragilização e/ou paralisação do projeto que integra o controle dos créditos previdenciários em decorrência de restrições de natureza orçamentária/financeira (item 6.3 do relatório de auditoria de gestão) .
123.	Segundo a RFB, restrições de natureza orçamentária prejudicariam serviços prestados à sociedade como a DCTFWeb e a EFD-Reinf, com valores mensais de R$ 753 mil e R$ 378 mil, respectivamente.
124.	Considerando o impacto que a restrição orçamentária/financeira tem no processo "Controle do cumprimento de obrigações acessórias" e a improbabilidade de que haja maior disponibilidade de recursos no curto prazo, o OCI recomendou à RFB que, no próximo ciclo de gerenciamento de riscos, identifique, avalie e dê o devido tratamento aos riscos financeiros/orçamentários do projeto DCTFWeb, de forma que sua evolução não seja prejudicada - ou seja impactada no menor grau possível - por restrições dessa natureza.
125.	Também foi recomendado à RFB que, com base em uma análise de risco, de custo-benefício e de custo de oportunidade de seus projetos e processos de trabalho estratégicos, estabeleça plano de ação para descontinuar sistemas pouco produtivos e/ou obsoletos e priorizar desenvolvimento, manutenção e início de produção dos sistemas informatizados, especialmente aqueles com potencial para gerar impacto positivo na arrecadação (itens 2.3, 2.4, 4.1, 6.1, 6.2 e 6.3 do relatório da peça 4) .
g) Relação da RFB com órgãos setoriais responsáveis por acompanhar políticas públicas de concessão de benefícios.
126.	Neste tópico, foi avaliado o quanto o compartilhamento de dados considerados sigilosos pela RFB poderia tornar mais eficientes e eficazes o monitoramento e a avaliação das seguintes políticas públicas: (i) Regime de Drawback; (ii) Zonas de Processamento de Exportação (ZPEs) ; (iii) Certificação de Entidades Beneficentes de Assistência Social na Área de Educação (CEBAS) ; e (iv) Compensação Financeira pela Exploração de Recursos Minerais (CFEM) .
g.1) Possibilidade de melhoria na articulação da Receita Federal com órgãos setoriais, fornecendo subsídios para monitoramento e avaliação de políticas públicas (item 8.1 do relatório de auditoria de gestão) 
127.	Os órgãos setoriais responsáveis pelas políticas públicas acima mencionadas têm enfrentado dificuldades para o monitoramento e a avaliação da concessão dos respectivos benefícios fiscais, em função da falta de acesso a dados da RFB, resguardados por sigilo fiscal.
128.	Por esse motivo, esses órgãos preferem recorrer a soluções novas, que tendem a aumentar a burocracia e o custo operacional do processo, ou basear-se em respostas auto declaratórias das empresas, em vez de utilizar informações já disponíveis no governo federal, mas cujo acesso requer um esforço institucional para o compartilhamento de dados sigilosos.
129.	Ante a constatação, o OCI recomendou à RFB que:
i.	 defina plano de ação com diretrizes e metodologia de compartilhamento de dados, inclusive de seu sigilo, que sejam necessários ao monitoramento e avaliação de políticas púbicas que tenham como instrumento a alteração da receita pública, gerando impacto na arrecadação fiscal, sempre que demandado pelo Conselho de Monitoramento e Avaliação de Políticas Públicas (CMAP) ou órgão equivalente;
ii.	 em articulação com órgãos setoriais responsáveis pelas políticas públicas citadas no relatório (MEC, ANM, Sepec/ME e Secint/ME) , institua sistemática que auxilie no monitoramento e na avaliação das respectivas políticas públicas; e
iii.	 viabilize a publicação, em transparência ativa, dos valores relativos aos benefícios concedidos relativos ao Drawback e à ZPE no demonstrativo "Outras Reduções Tributárias" ou outro que for mais conveniente, mesmo que seja no sítio do órgão setorial responsável pela política pública, ou apresente as justificativas que impedem tal procedimento.
g.2) Dados relacionados aos valores inadimplentes do Drawback não são de fácil obtenção, com dificuldade na confirmação do recolhimento ou inscrição em DAU dos tributos inadimplentes (item 8.2 do relatório de auditoria de gestão) 
130.	O Drawback é um regime aduaneiro especial instituído pelo Decreto Lei 37/1966, que desonera importações, bem como aquisições de insumos no mercado interno, desde que essas operações sejam vinculadas a um compromisso de exportação. Não atendido o compromisso de exportação, cabe o recolhimento dos impostos devidos pelas importações e pelas aquisições de insumos no mercado interno, realizadas para atender o compromisso de exportação, e cujos pagamentos foram suspensos.
131.	O inadimplemento do regime é registrado nos módulos específicos de Drawback do Siscomex e os atos concessórios que se encontrarem nessas condições ficam disponíveis à RFB e aos demais órgãos competentes, por acesso eletrônico, para fiscalização, controle e demais providências cabíveis.
132.	Quanto à confirmação se houve recolhimento de tributos vinculados ao inadimplemento dos atos concessórios ou se as empresas foram cadastradas em dívida ativa da União (DAU) , a RFB informou que acompanha o recolhimento dos tributos e inscrição em DAU por código de receita e por CNPJ, independentemente da natureza de operações que deram origem a cada um dos recolhimentos, não sendo possível singularizar a parcela dos tributos vinculada a atos concessórios inadimplidos ou mesmo sua inscrição em DAU após a constatação de não pagamento. Uma das causas da dificuldade apontada está na forma de disponibilização e tratamento das informações; daí a relevância de interlocução entre a RFB e a Secretaria de Comércio Exterior (Secex) para permitir pelo menos o levantamento dos valores relacionados à inadimplência.
133.	Ante a constatação, o OCI recomendou à RFB que defina, em conjunto com a Secex/ME, as rotinas e informações necessárias para a identificação dos contribuintes inadimplentes com o regime de drawback, inclusive com os tributos devidos pelas compras do mercado interno, bem como os respectivos valores consolidados das inadimplências, de modo a permitir a transparência ativa dos dados consolidados de imediato no sítio da política pública.
134.	Também recomendou à RFB que avalie a possibilidade de associar os valores inadimplentes dos contribuintes, e seu posterior recolhimento ou inscrição em DAU, à operação que lhes deram origem, de modo a permitir uma avaliação mais efetiva das políticas públicas de concessão de benefícios ou apresente as justificativas que impedem tal procedimento.
h) Dificuldade de disponibilização de informações, tanto analíticas quanto sintéticas, de forma tempestiva e com confiabilidade (item 10 do relatório de auditoria de gestão) 
135.	No Relatório de Auditoria Anual de Contas do Ministério da Fazenda para o exercício de 2017 foram relatadas dificuldades enfrentadas durante o trabalho, em função de restrições decorridas da alegação de sigilo fiscal de contribuintes e sigilo estratégico das regras de negócio, que impossibilitaram, naquele momento, a coleta de evidências suficientes e adequadas para a avaliação da efetividade dos controles internos.
136.	Em 2018, várias dessas dificuldades foram superadas, principalmente no que diz respeito à utilização do ambiente seguro e controlado definido pela RFB, com uma atuação proativa e tempestiva de sua auditoria interna. Entretanto, a CGU registrou que continuava havendo impacto nos cronogramas dos trabalhos de auditoria, de modo que tais melhorias não alteraram o entendimento já externado pelos órgãos de controle de que se deve perseguir o acesso total e irrestrito às informações sujeitas à sigilo, com a adoção das medidas que garantam o seu adequado compartilhamento.
137.	Segundo o OCI, os achados da auditoria referentes à inscrição de créditos da DAU, à atuação na garantia do crédito e à garantia do direito creditório do contribuinte demonstram que se passou de um cenário de dificuldade no acesso aos dados para um cenário de dificuldade de disponibilização desses dados de forma tempestiva e confiável.
i) Quanto ao julgamento de recursos administrativos relacionados a créditos da Fazenda Pública, foi feita a reavaliação das medidas adotadas pelo Carf para o atendimento das recomendações 9.2.3 e 9.2.10 contidas no Acórdão 1076/2016-TCU-Plenário (item 7.1 do relatório de auditoria de gestão) 
138.	O objeto da auditoria foi a avaliação do ambiente de controle estabelecido no âmbito do Carf, com foco na estrutura de controle e riscos criada no órgão e na definição de um ambiente ético.
139.	Da análise efetuada, constatou-se a implantação, no Carf, de estrutura de controles internos, com base em metodologia de gestão de riscos, e instauração da Comissão de Ética, além da elaboração do Código de Ética ou Conduta dos agentes públicos. Entretanto, registrou-se o risco estratégico que o órgão está submetido, em função da centralização das atividades de gestão de risco em um único servidor. Apesar dos esforços do órgão, ainda não se logrou êxito no aumento da força de trabalho da Divisão de Controle Interno e Risco.
140.	Assim sendo, em que pese o risco associado à centralização das atividades relativas ao processo de gerenciamento dos riscos em um único servidor, concluiu-se pelo atendimento das recomendações 9.2.3 e 9.2.10 emitidas pelo TCU.
141.	No certificado de auditoria (peças 5-6) , não sendo possível associar os achados de auditoria diretamente às competências legais dos agentes públicos integrantes do rol de responsáveis, a proposta do OCI foi pela regularidade das contas dos responsáveis. Não obstante esse encaminhamento, a CGU registra a importância de se adotarem medidas saneadoras em relação às fragilidades apontadas, visando o contínuo aperfeiçoamento da gestão do ministério.
142.	Diante das constatações apontadas pelo OCI nos itens 1 a 10 do relatório de auditoria de gestão do extinto MF (peça 4) , que tratam de fragilidades nos processos associados à cadeia de valor Gestão dos Créditos da Fazenda Pública, consideram-se suficientes as recomendações já formuladas, sem prejuízo do acompanhamento nas próximas contas do Ministério da Economia.
CONCLUSÃO
143.	O exame da prestação de contas do extinto Ministério da Fazenda (MF) concentrou-se na avaliação da transparência dos indicadores das variáveis que compõem o resultado fiscal do país apresentado no relatório de gestão do MF, assim como no resultado da auditoria financeira realizada pelo TCU nas contas do Balanço Patrimonial do órgão (entre as quais as contas de créditos tributários a receber e receitas correntes a cargo da RFB) e no resultado da auditoria de gestão realizada pela CGU, que enfocou os processos associados à Gestão dos Créditos da Fazenda Pública.
144.	Com relação à avaliação dos indicadores, foi examinada a representação das variáveis receita líquida e despesa total que geram o resultado primário, as variáveis de gastos tributários e arrecadação federal que afetam a receita e as projeções para a dívida bruta do governo geral. Nesse exame, constatou-se erro e lacunas significativas que dificultam a compreensão do relatório, tais como a ausência do valor do PIB cuja divulgação é essencial para conversão das variáveis apresentadas em valores relativos e a ausência de padronização de séries históricas e de unidades de medidas utilizadas para apresentar as variáveis que se relacionam para a composição dos resultados fiscais.
145.	Tais falhas prejudicaram a transparência das contas públicas e, por conseguinte, o cumprimento ao dever de informar a sociedade, enquanto financiadora da máquina pública, sobre a situação das finanças públicas do país. Em vista disso e sob essa perspectiva, não houve atendimento integral das diretrizes "clareza", "confiabilidade e completude", "coerência e comparabilidade" estabelecidas para a elaboração do relatório de gestão de 2018 no Anexo III da DN 170/2018 e reproduzidas no art. 4º da IN 84/2020, que regulamenta as prestações de contas dos exercícios futuros, cabendo, portanto, dar ciência dessa falha ao Ministério da Economia.
146.	Na auditoria financeira realizada pelo TCU realizada no âmbito do processo TC Processo 034.554/2018-1, limitações significativas no curso da auditoria impediram a equipe de obter evidências apropriadas e suficientes para formar conclusão sobre o conjunto das demonstrações auditadas. Os problemas foram causados pela Portaria RFB 1.343/2018, que dispunha sobre o protocolo de auditabilidade da Administração Tributária e Aduaneira e que criou a denominada "sala de sigilo".
147.	Diante da impossibilidade de obter evidência apropriada e suficiente para emitir opinião conclusiva nessa auditoria financeira, o Acórdão 1382/2019-TCU-Plenário, de relatoria da ministra Ana Arraes, absteve-se de expressar conclusão sobre a confiabilidade e a transparência das informações registradas nas demonstrações contábeis de 2018 do então Ministério da Fazenda.
148.	Em que pese o não fornecimento das informações requeridas pela equipe da auditoria, a ministra relatora posicionou-se no sentido de não determinar a apuração de responsabilidade pelo descumprimento da obrigação prevista no art. 87 da Lei 8.443/1992, diante da reiterada oposição da RFB em prestar informações sob alegação de sigilo fiscal, conforme constatado na auditoria realizada no âmbito do TC Processo 021.258/2018-0, em que foram determinadas medidas para superar os entraves no compartilhamento de dados sigilosos consoante subitem 9.1 do Acórdão 1174/2019-TCU-Plenário.
149.	Com relação ao impacto da abstenção de opinião sobre o mérito destas contas, há que se seguir a mesma solução adotada no parecer prévio sobre as Contas do Presidente da República de 2018, aprovado pelo Acórdão 1331/2019-TCU-Plenário, de relatoria da Ministra Ana Arraes, TC Processo 013.643/2019-3, no sentido de aprovar com ressalvas, exclusivamente em relação ao conteúdo analisado, as contas do dirigente máximo do órgão, por não ser possível certificar a exatidão dos demonstrativos contábeis do então Ministério da Fazenda.
150.	Na auditoria de gestão realizada pela CGU, foram examinados os processos "Definição de estratégias de cobrança administrativa e judicial", "Inscrição dos créditos em dívida ativa da União (DAU) ", "Realização de cobrança administrativa e judicial da DAU", "Atuação na garantia do crédito", "Gestão do direito creditório do contribuinte", "Controle do cumprimento de obrigações acessórias". Também foi examinada a relação da RFB com órgãos setoriais responsáveis por acompanhar políticas públicas de concessão de benefícios, além das medidas adotadas pelo Carf para o atendimento das recomendações 9.2.3 e 9.2.10 contidas no Acórdão 1076/2016-TCU-Plenário.
151.	A partir da análise desses processos associados a cadeia de valor Gestão dos Créditos da Fazenda Pública, a CGU considerou que as unidades envolvidas estavam buscando desenvolver suas atividades de forma a melhorar a qualidade da arrecadação, não obstante falhas e fragilidades identificadas nesses processos, que ensejaram recomendações de medidas saneadoras para o aperfeiçoamento da gestão do ministério. E no certificado de auditoria (peças 5 e 6) , propôs o encaminhamento pela regularidade das contas, por não ser possível associar os achados de auditoria diretamente às competências legais dos agentes públicos integrantes do rol de responsáveis.
152.	Diante das constatações apontadas pelo Controle Interno nos itens 1 a 10 do relatório de auditoria de gestão (peça 4) , que tratam de fragilidades nos processos associados à cadeia de valor Gestão dos Créditos da Fazenda Pública, consideram-se suficientes as recomendações já formuladas, sem prejuízo do acompanhamento nas próximas contas do Ministério da Economia.
153.	Isto posto, considerando a análise realizada no TC Processo 034.554/2018-1 e a abstenção de opinião sobre a confiabilidade e a transparência das informações registradas nas demonstrações contábeis de 2018 do então Ministério da Fazenda conforme Acórdão 1382/2019-TCU-Plenário, de relatoria da ministra Ana Arraes, bem como a análise realizada na auditoria de gestão e a opinião da CGU, propõe-se julgar regulares com ressalva, exclusivamente em relação ao conteúdo analisado, as contas dos Srs. Henrique de Campos Meirelles (CPF XXX.742.838-XX) e Eduardo Refinetti Guardia (CPF XXX.666.638-XX) , os quais exerceram a titularidade do cargo de Ministro de Estado da Fazenda no exercício de 2018, dando-lhes quitação, nos termos dos artigos 16, inciso II, e 18 da Lei 8.443/1992, c/c o artigo 208 do Regimento Interno do TCU. Cabe reforçar que o fator motivador das ressalvas dos responsáveis consistiu na impossibilidade de certificar a exatidão dos demonstrativos contábeis do então Ministério da Fazenda.
154.	Com relação aos demais responsáveis que compõem o rol das contas do MF de 2018, considerando a análise realizada na auditoria de gestão e a opinião da CGU, propõe-se julgar regulares as contas desses responsáveis, dando-lhes quitação plena, nos termos dos artigos 16, inciso I, e 17 da Lei 8.443/1992, c/c o artigo 207 do Regimento Interno do TCU.
155.	Por fim, no que tange à ausência de informações relativas ao tratamento de determinações e recomendações do TCU no relatório de gestão do MF de 2018, reportada no relatório de auditoria da CGU (peça 4, p. 124) , cabe dar ciência ao Ministério da Economia que essa impropriedade afrontou o disposto nos artigos 4º, 9º e anexo único da Portaria-TCU 369/2018.
PROPOSTA DE ENCAMINHAMENTO
156.		Diante do exposto, submetem-se os autos à consideração superior, propondo:
a)	 julgar regulares com ressalva, com fundamento nos arts. 1º, inciso I, 16, inciso II, 18 e 23, inciso II, da Lei 8.443/1992, c/c os arts. 1º, inciso I, 208 e 214, inciso II, do Regimento Interno, exclusivamente em relação ao conteúdo analisado, as contas dos srs. Henrique de Campos Meirelles (CPF XXX.742.838-XX) e Eduardo Refinetti Guardia (CPF XXX.666.638-XX) , diante da impossibilidade de certificar a exatidão dos demonstrativos contábeis do então Ministério da Fazenda, dando-lhes quitação;
b)	 julgar regulares, com fundamento nos arts. 1º, inciso I, 16, inciso I, 17 e 23, inciso I, da Lei 8.443/1992 c/c os arts. 1º, inciso I, 207 e 214, inciso I, do Regimento Interno, as contas dos srs. Adriana Gomes Rego (CPF XXX.785.114-XX) ; Alexandre Manoel Angelo da Silva (CPF 021.966.294- 05) ; Ana Paula Vitali Janes Vescovi (CPF XXX.654.587-XX) ; Angelo Jose Mont Alverne Duarte (CPF XXX.286.788-XX) ; Antonio Carlos Ferreira De Sousa (CPF XXX.494.651-XX) ; Antonio Gustavo Rodrigues (CPF XXX.621.307-XX) ; Ariosto Antunes Culau (CPF XXX.835.000-XX) ; Benedito Adalberto Brunca (CPF XXX.420.648-XX) ; Carlos Alberto Rebello Sobrinho (CPF XXX.299.307-XX) ; Cinara Wagner Fredo (CPF XXX.747.539-XX) ; Daniel Rodrigues Alves (CPF XXX.980.801-XX) ; Erivaldo Alfredo Gomes (CPF XXX.969.471-XX) ; Fabio Kanczuk (CPF XXX.286.078-XX) ; Fabricio da Soller (CPF XXX.223.979-XX) ; Fabrício Moura Moreira (CPF XXX.350.032-XX) ; Fernando Boarato Meneguin (CPF XXX.000.391-XX) ; Fernando Coppe Alcaraz (CPF XXX.405.858-XX) ; Guilherme Laux (CPF   XXX.159.418-XX) ; Gustavo Machado Gonzalez (CPF XXX.685.547-XX) ; Gustavo Rabelo Tavares Borba (CPF XXX.453.177-XX) ; Henrique Balduino Machado Moreira (CPF XXX.691.381-XX) ; Ivandre Montiel da Silva (CPF XXX.975.660-XX) ; Joao Manoel Pinho de Mello (CPF XXX.595.338-XX) ; Jorge Antonio Deher Rachid (CPF XXX.985.907-XX) ; Laura Rodrigues Rabelo (CPF XXX.007.306-XX) ; Leonardo de Andrade Couto (CPF XXX.627.237-XX) ; Luiz Eduardo de Oliveira Santos (CPF XXX.141.497-XX) ; Mansueto Facundo de Almeida Junior (CPF XXX.667.393-XX) ; Manuel Augusto Alves Silva (CPF XXX.887.241-XX) ; Marcello de Moura Estevao Filho (CPF XXX.488.807-XX) ; Marcelo Abi Ramia Caetano (CPF XXX.897.697-XX) ; Marcelo de Matos Ramos (CPF XXX.922.347-XX) ; Marcelo Santos Barbosa (CPF XXX.751.457-XX) ; Narlon Gutierre Nogueira (CPF XXX.401.526-XX) ; Nerylson Lima da Silva (CPF XXX.475.664-XX) ; Otávio Ladeira de Medeiros (CPF XXX.675.548-XX) ; Pablo Waldemar Renteria (CPF XXX.680.087-XX) ; Paulo Ricardo de Souza Cardoso (CPF XXX.075.840-XX) ; Pedro Calhman de Miranda (CPF XXX.589.131-XX) ; Rafael Vidal de Araujo (CPF XXX.586.393-XX) ; Ricardo Soriano de Alencar (CPF XXX.468.451-XX) ; Rodrigo da Costa Possas (CPF XXX.170.996-XX) , dando-lhes quitação plena;
c)	 dar ciência ao Ministério da Economia, com fundamento no art. 9º, inciso II, da Resolução TCU 315/2020, sobre as seguintes impropriedades:
c.1) que a existência de erro na comparação entre receita líquida e despesa total e lacunas significativas no relatório de gestão do Ministério da Fazenda de 2018, tais  como a ausência de divulgação do valor do PIB (essencial para conversão de valores a ele relativos) e a falta de padronização de séries históricas e das unidades de medidas utilizadas para apresentar as variáveis que se relacionam para a composição do resultado fiscal, prejudicaram a transparência das contas e a exata compreensão da situação fiscal do país, o que afronta as diretrizes previstas no Anexo III da Decisão Normativa 170/2018, reproduzidas no art. 4º, incisos VI a VIII, da Instrução Normativa-TCU 84, de 22/4/2020, que regulamenta a elaboração da prestação de contas dos exercícios futuros;
c.2) que a ausência de informações relativas ao tratamento de determinações e recomendações do TCU no relatório de gestão do Ministério da Fazenda de 2018 afrontou o disposto nos arts. 4º, 9º e anexo único da Portaria-TCU 369/2018;
d)	 ) informar ao Ministério da Economia do acórdão que vier a ser proferido, destacando que o relatório e o voto que fundamentam a deliberação ora encaminhada podem ser acessados por meio do endereço eletrônico www.tcu.gov.br/acordaos; e
e)	 arquivar o presente processo nos termos do art. 169, inciso III, do Regimento Interno/TCU." (Grifos conforme original) 
3.	O Ministério Público junto ao TCU, em parecer à peça 14, exarado pela Procuradora-Geral, Dra. Cristina Machado da Costa e Silva, manifestou-se "de acordo com a proposta oferecida pela Unidade Técnica".
4.	É o relatório.

não há

Procuradora-Geral Cristina Machado da Costa e Silva.

PRESTAÇÃO DE CONTAS ORDINÁRIAS. MINISTÉRIO DA FAZENDA (ATUAL MINISTÉRIO DA ECONOMIA). EXERCÍCIO DE 2018. JULGA REGULARES COM RESSALVAS AS CONTAS DOS TITULARES DA PASTA. JULGA REGULARES AS DOS DEMAIS RESPONSÁVEIS E LHES EXPEDE QUITAÇÃO PLENA. CIÊNCIA PREVENTIVA. ARQUIVAMENTO.

PRESTAÇÃO DE CONTAS (PC)

Secretaria de Controle Externo da Gestão Tributária e Supervisão de Contas (SecexTrib).

Relato o presente feito por força do art. 7º da Resolução TCU 175/2005 (Lista de Unidades Jurisdicionadas - LUJ) . 
2.	Conforme assentado no relatório precedente, trata-se de prestação de contas ordinárias do então denominado Ministério da Fazenda (atual Ministério da Economia) , relativas ao exercício de 2018. 
3.	A SecexTributária, com anuência do MP/TCU, formulou as seguintes propostas:
I - Julgar regulares com ressalvas as contas dos ex-Ministros Henrique de Campos Meirelles e Eduardo Refinetti Guardia, diante da impossibilidade de certificar a exatidão dos demonstrativos contábeis do então Ministério da Fazenda;
II - Julgar regulares as dos demais responsáveis; e
III - Dar ciência preventiva ao Ministério da Economia de que:
- a existência de erro na comparação entre receita líquida e despesa total e lacunas significativas no relatório de gestão do Ministério da Fazenda de 2018, tais  como a ausência de divulgação do valor do PIB (essencial para conversão de valores a ele relativos) e a falta de padronização de séries históricas e das unidades de medidas utilizadas para apresentar as variáveis que se relacionam para a composição do resultado fiscal, prejudicaram a transparência das contas e a exata compreensão da situação fiscal do país, o que afronta as diretrizes previstas no Anexo III da Decisão Normativa 170/2018, reproduzidas no art. 4º, incisos VI a VIII, da Instrução Normativa-TCU 84, de 22/4/2020, que regulamenta a elaboração da prestação de contas dos exercícios futuros; e
- a ausência de informações relativas ao tratamento de determinações e recomendações do TCU no relatório de gestão do Ministério da Fazenda de 2018 afrontou o disposto nos arts. 4º, 9º e anexo único da Portaria-TCU 369/2018;
4.	Acolho parcialmente a proposta da unidade instrutiva e do Parquet especializado. 
5.	Vejamos, uma a uma, as propostas da SecexTributária. 
Julgar regulares com ressalvas as contas dos ex-Ministros Henrique de Campos Meirelles e Eduardo Refinetti Guardia
6.	No bojo do TC Processo 034.554/2018-1 (relatório de auditoria, relatora Ministra Ana Arraes) , o corpo técnico do Tribunal realizou auditoria financeira com objetivo de avaliar a confiabilidade e a transparência das informações registradas nas demonstrações contábeis de 2018 do então Ministério da Fazenda, como parte integrante da auditoria sobre a credibilidade do Balanço Geral da União (BGU) , destinada a subsidiar a elaboração do Parecer Prévio das Contas de Governo.
7.	Na ocasião, a equipe de auditoria deparou-se com limitações que impediram a obtenção de evidências apropriadas e suficientes para formar conclusão sobre o conjunto das demonstrações auditadas. Conforme destacado pela SecexTributária, muitas "das limitações tiveram origem nos procedimentos estabelecidos pela Portaria RFB 1.343/2018, que dispõe sobre o protocolo de auditabilidade da Administração Tributária e Aduaneira e que criou a denominada 'sala de sigilo', a fim de superar entraves ao acesso, pelas equipes de auditoria do TCU, a dados protegidos por sigilo fiscal, ocorridos em anos anteriores e causados pela interpretação dada pela Receita Federal ao art. 198 do Código Tributário Nacional (peça 208 do TC Processo 034.554/2018-1) ".
8.	Posto isso, o Acórdão 1382/2019-TCU-Plenário, relatora ministra Ana Arraes, considerou "que este Tribunal está impossibilitado de expressar conclusão sobre a confiabilidade e a transparência das informações registradas nas demonstrações contábeis de 2018 do então Ministério da Fazenda".
9.	Por essa razão, diante da pretérita dificuldade para certificar a exatidão dos demonstrativos contábeis do Ministério da Fazenda, a unidade técnica propõe que as contas dos então titulares da pasta devem sejam julgadas regulares com ressalva.
10.	 Quando da prolação do recente Acórdão 905/2021-TCU-Plenário, de minha relatoria, registrei detalhadamente a evolução dessa situação, que, ante a conexão com a matéria em análise, reproduzo a seguir:
" (...) 
19.	Pela pertinência ao presente exame, permito-me reproduzir trechos do Voto que conduzi no Acórdão 1174/2019-TCU-Plenário, proferido em apreciação da referida auditoria operacional:
Cumpre esclarecer, de início, que o motivo pelo qual foi realizada a presente auditoria é exatamente essa contumácia da Secretaria da Receita Federal em negar acesso do TCU a informações relevantes para que possa ser feita a sua auditabilidade.
Consoante observado pela SecexPrevidência, há mais de quarenta anos, as normas internacionais de auditoria sobre a administração tributária, de forma semelhante às normas nacionais, determinam que as entidades com mandatos equivalentes ao do TCU tenham poderes para auditar a cobrança de impostos da forma mais extensa possível, podendo, inclusive, examinar arquivos fiscais individuais, o sistema e a eficiência da cobrança de impostos, a consecução de metas de receita e propor melhorias ao Poder Legislativo.
 (...) 
Como bem observado pela SecexPrevidência, a limitação imposta pela Secretaria da Receita Federal, além de impedir diretamente os trabalhos de auditoria no próprio órgão, dificulta a realização de trabalhos de auditoria na Procuradoria-Geral da Fazenda Nacional. Assim, em função do sigilo fiscal alegado pela Receita Federal, a auditoria de toda a administração tributária federal fica prejudicada. 
 (...) 
O TCU tem competência para ter acesso a dados protegidos por sigilo fiscal, por não se tratar de quebra de sigilo, mas sim de transferência de sigilo ao órgão de controle externo que tem adotado as medidas necessárias para a proteção das informações sigilosas
Recentemente, quando do julgamento do TC-Processo 023.578/2018-1, de minha relatoria, relativo a Solicitação do Presidente do Senado Federal, que, ao encaminhar o relatório final da Comissão Parlamentar Mista de Inquérito da JBS (CPMI-JBS) , recomendou a avaliação de impacto dos benefícios fiscais concedidos aos setores das empresas investigadas, no qual este Tribunal prolatou o Acórdão 741/2019-TCU-Plenário, enfatizei no voto a competência desta Corte de Contas para ter acesso a dados protegidos por sigilo fiscal, especialmente nos casos que envolvem renúncia de receitas.
Nesta oportunidade não apenas reitero o que disse naquela ocasião como chamo a atenção para o fato de que o Supremo Tribunal Federal, cada vez mais, tem construído o entendimento de que o acesso deste Tribunal a dados protegidos por sigilo fiscal decorre da teoria dos poderes implícitos e não representa quebra do sigilo, mas sim a sua transferência a esta Corte que deve adotar as providências necessárias à proteção dessas informações.
Nesse sentido destaco o leading case formado a partir do julgamento do MS 24.510, da relatoria da Ministra Ellen Gracie, no qual o STF reconheceu o poder geral de cautela do TCU, com fundamento da teoria dos poderes implícitos. Naquela assentada, o Ministro Celso de Mello fez as seguintes considerações:
Entendo, Senhor Presidente, que o poder cautelar também compõe a esfera de atribuições institucionais do Tribunal de Contas, pois se acha instrumentalmente vocacionado a tornar efetivo o exercício, por essa Alta Corte, das múltiplas e relevantes competências que lhe foram diretamente outorgadas pelo próprio texto da Constituição da República.
Isso significa que a atribuição de poderes explícitos, ao Tribunal de Contas, tais como enunciados no art. 71 da Lei Fundamental da República, supõe que se lhe reconheça, ainda que por implicitude, a titularidade de meios destinados a viabilizar a adoção de medidas cautelares vocacionadas a conferir real efetividade às suas deliberações finais, permitindo, assim, que se neutralizem situações de lesividade, atual ou iminente, ao erário público.
 (...) 
É por isso que entendo revestir-se de integral legitimidade constitucional a atribuição de índole cautelar, que, reconhecida com apoio na teoria dos poderes implícitos, permite, ao Tribunal de Contas da União, adotar as medidas necessárias ao fiel cumprimento de suas funções institucionais e ao pleno exercício das competências que lhe foram outorgadas, diretamente, pela própria Constituição da República.
Não fora assim, e desde que adotada, na espécie, uma indevida perspectiva reducionista, esvaziar-se-iam, por completo, as atribuições constitucionais expressamente conferidas ao Tribunal de Contas da União. (grifei) 
 (...) 
Especificamente quanto ao acesso a dados sigilosos pelo TCU, o STF, ao julgar o MS 33.340, da relatoria do Ministro Luiz Fux, entendeu que não se trata de quebra de sigilo, mas sim de transferência de sigilo para o TCU, conforme se vê da ementa do referido julgado que ficou redigida da seguinte forma: 
"EMENTA: DIREITO ADMINISTRATIVO. CONTROLE LEGISLATIVO FINANCEIRO. CONTROLE EXTERNO. REQUISIÇÃO PELO TRIBUNAL DE CONTAS DA UNIÃO DE INFORMAÇÕES ALUSIVAS A OPERAÇÕES FINANCEIRAS REALIZADAS PELAS IMPETRANTES. RECUSA INJUSTIFICADA. DADOS NÃO ACOBERTADOS PELO SIGILO BANCÁRIO E EMPRESARIAL.
 (...) 
3. O sigilo de informações necessárias para a preservação da intimidade é relativizado quando se está diante do interesse da sociedade de se conhecer o destino dos recursos públicos.
 (...) 
8. In casu, contudo, o TCU deve ter livre acesso às operações financeiras realizadas pelas impetrantes, entidades de direito privado da Administração Indireta submetidas ao seu controle financeiro, mormente porquanto operacionalizadas mediante o emprego de recursos de origem pública. Inoponibilidade de sigilo bancário e empresarial ao TCU quando se está diante de operações fundadas em recursos de origem pública. Conclusão decorrente do dever de atuação transparente dos administradores públicos em um Estado Democrático de Direito.
9. A preservação, in casu, do sigilo das operações realizadas pelo BNDES e BNDESPAR com terceiros não, apenas, impediria a atuação constitucionalmente prevista para o TCU, como, também, representaria uma acanhada, insuficiente, e, por isso mesmo, desproporcional limitação ao direito fundamental de preservação da intimidade.
 (...) 
11. A Proteção Deficiente de vedação implícita permite assentar que se a publicidade não pode ir tão longe, de forma a esvaziar, desproporcionalmente, o direito fundamental à privacidade e ao sigilo bancário e empresarial; não menos verdadeiro é que a insuficiente limitação ao direito à privacidade revelar-se-ia, por outro ângulo, desproporcional, porquanto lesiva aos interesses da sociedade de exigir do Estado brasileiro uma atuação transparente.
 (...) 
15. A limitação ao direito fundamental à privacidade que, por se revelar proporcional, é compatível com a teoria das restrições das restrições (Schranken-Schranken) . O direito ao sigilo bancário e empresarial, mercê de seu caráter fundamental, comporta uma proporcional limitação destinada a permitir o controle financeiro da Administração Pública por órgão constitucionalmente previsto e dotado de capacidade institucional para tanto.
 (...) 
Quando do julgamento conjunto das ADI nº 2.390, 2.386, 2.397 e 2.859, o STF voltou a afirmar a possibilidade de transferência do sigilo entre órgãos de fiscalização. Eis o teor da ementa (STF. Tribunal Pleno. ADIs 2.390, 2.386, 2.397 e 2.859. Rel. Min. Min. Dias Toffoli. Julgado em 24.02.2016. DJe de 21.10.2016) :
EMENTA Ação direta de inconstitucionalidade. Julgamento conjunto das ADI nº 2.390, 2.386, 2.397 e 2.859. Normas federais relativas ao sigilo das operações de instituições financeiras. Decreto nº 4.545/2002. Exaurimento da eficácia. Perda parcial do objeto da ação direta nº 2.859. Expressão "do inquérito ou", constante no § 4º do art. 1º, da Lei Complementar nº 105/2001. Acesso ao sigilo bancário nos autos do inquérito policial. Possibilidade. Precedentes. Art. 5º e 6º da Lei Complementar nº 105/2001 e seus decretos regulamentadores. Ausência de quebra de sigilo e de ofensa a direito fundamental. Confluência entre os deveres do contribuinte (o dever fundamental de pagar tributos) e os deveres do Fisco (o dever de bem tributar e fiscalizar) . Compromissos internacionais assumidos pelo Brasil em matéria de compartilhamento de informações bancárias. Art. 1º da Lei Complementar nº 104/2001. Ausência de quebra de sigilo. Art. 3º, § 3º, da LC 105/2001. Informações necessárias à defesa judicial da atuação do Fisco. Constitucionalidade dos preceitos impugnados. ADI nº 2.859. Ação que se conhece em parte e, na parte conhecida, é julgada improcedente. ADI nº 2.390, 2.386, 2.397. Ações conhecidas e julgadas improcedentes. 
 (...) 
	Por fim, menciono a paradigmática decisão monocrática da Ministra Rosa Weber no MS 34.446, na qual entendeu não se tratar de quebra de sigilo, mas apenas de sua transferência ao TCU. Destaco, assim, o seguinte trecho de sua decisão:
	36. Tampouco parece abalar a validade do emprego, pelo TCU, da medida cautelar de indisponibilidade de bens, a assertiva de que sua implementação ensejaria quebra do sigilo bancário. Ao julgamento do RE 601.314, Rel. Min. Edson Fachin, em conjunto com as ADIs 2.859, 2.386, 2.390 e 2.397, o Plenário desta Casa considerou compatível com a Carta Magna o art. 6º da LC nº 105/2001. Na oportunidade, o Supremo Tribunal Federal, entre outros aspectos, enfatizou não haver propriamente quebra de sigilo bancário, mas apenas a transferência de dados sigilosos, de entidades bancárias, para o fisco, que deveria adotar medidas para resguardar as informações obtidas.
	37. De maneira análoga, entendo que a indisponibilidade de bens financeiros, decretada pelo TCU, além de não propiciar efetiva devassa acerca das movimentações bancárias da impetrante, por consistir em medida voltada a segregar ativos para o pagamento de eventual condenação de ressarcimento ao erário, em absoluto evidencia "quebra" de sigilo bancário, mas apenas a transferência de informações protegidas à autoridade impetrada, à qual competirá adotar medidas para sua salvaguarda.
 (...) " (grifei) (MS 34446 MC/DF; Relatora: Min. Rosa Weber; Julgamento: 22/11/2016; processo ainda pendente de julgamento pelo Colegiado) 
Portanto, como se vê, o Supremo Tribunal Federal tem caminhado a passos firmes para consolidar o entendimento de que o compartilhamento de informações sigilosas entre órgãos de controle não é quebra de sigilo, mas sim a sua transferência, razão pela qual entendo que não há motivos nem fundamentos jurídicos para a Secretaria da Receita Federal se recusar a fornecer as informações solicitadas pelo TCU, para fins de auditoria.
20.	Ainda por ocasião dos trabalhos que resultaram na prolação do Acórdão 1174/2019-TCU-Plenário, noticiei, no Voto que conduzi naquela oportunidade, o propósito, manifestado pelo Ministério da Economia em reunião sob minha condução e formalizado por meio do Ofício SEI  nº 469/2019/SE-ME, de adotar providências para viabilizar a auditabilidade da Secretaria da Receita Federal pelo TCU, sem qualquer obstrução. Restou consignado compromisso do Ministério em demandar à Advocacia-Geral da União a elaboração de parecer a fim de pacificar interpretação do art. 198 do Código Tributário Nacional (CTN) , quanto ao tratamento a ser dado à questão do sigilo fiscal, no que concerne aos acessos concedidos pela RFB aos órgãos de controle, bem como a edição de decreto disciplinando o processo e as condições a serem observadas para a operacionalização do acesso a dados protegidos pelo TCU e CGU com a habilitação de servidores para acessarem os sistemas e dados da RFB.
21.	Nesse sentido, por meio do Acórdão 1174/2019-TCU-Plenário, por mim relatado, o TCU decidiu, entre outros, expedir determinações e recomendações diversas ao Ministério da Economia, com destaque para a elaboração de plano de ação com vistas a corrigir os problemas e mitigar os riscos identificados, a fim de harmonizar a preservação do sigilo fiscal com a necessidade de controle interno e externo do sistema tributário nacional, preservando o núcleo essencial dos princípios constitucionais envolvidos.
22.	Posteriormente, mediante o Acórdão 1266/2020-TCU-Plenário, também de minha relatoria, foi apreciado o TC Processo 014.556/2019-7, que tratou de monitoramento das deliberações exaradas no Acórdão 1174/2019-TCU-Plenário. Na ocasião, além da constatação do cumprimento/implementação de quase todas as determinações e recomendações exaradas, foi revelada importante evolução dos entendimentos da Procuradoria-Geral da Fazenda Nacional e da Consultoria-Geral da União, em convergência com os fundamentos invocados pelo TCU, em favor da possibilidade de compartilhamento dos dados protegidos por sigilo fiscal com os processos de controle externo a cargo desta Corte de Contas. Tal posição foi consolidada pela Advocacia-Geral da União, mediante o Parecer Vinculante AM 8, de 18/10/2019, aprovado pelo Presidente da República.
23.	A matéria foi posteriormente regulamentada por meio do Decreto 10.209, de 22 de janeiro de 2020, o qual dispõe sobre a requisição de informações e documentos e sobre o compartilhamento de informações protegidas pelo sigilo fiscal.
24.	Na sequência, e de modo a viabilizar a operacionalização desse compartilhamento de informações protegidas por sigilo, com a segurança jurídica necessária, foi celebrado, em 23 de novembro de 2020, convênio não oneroso entre a RFB e o TCU, em que foram estabelecidos procedimentos para solicitação e meios para fornecimento de dados e informações a esta Corte de Contas, a se dar preferencialmente por meio de solução tecnológica que permita acesso aos sistemas e bases de dados. 
25.	Como visto, desde a prolação do Acórdão 1042/2018-TCU-Plenário, houve expressiva mudança de contexto no posicionamento da RFB em relação ao controle externo exercido pelo TCU. O atual estágio dos entendimentos e do relacionamento com o órgão, viabilizaria, a rigor, o acesso pelo Tribunal a informações, tais quais as requeridas pela equipe de fiscalização nestes autos, de comum acordo, no âmbito do convênio recentemente celebrado. Tal condição contrastaria com a natureza mais cogente da medida originalmente proposta (fixação de prazo improrrogável de 15 dias para disponibilização de acesso a informações, com alerta sobre a sujeição do agente às sanções legais em caso de descumprimento) , caso se decidisse pelo simples provimento parcial do pedido de reexame em análise (item 9.1 do Acórdão 1042/2018-TCU-Plenário, transcrito no item 8 deste Voto) , mantendo a redação, com a supressão apenas do trecho relacionado ao Ofício de Requisição 5-3/2017. 
26.	Em outro perspectiva, é possível que as informações requeridas à época não façam o mesmo sentido se apresentadas atualmente à unidade técnica. As requisições não atendidas na fiscalização se referem a informações de períodos remotos (2012 a 2017) , cuja análise representaria a situação dos controles e da conformidade dos procedimentos do Repetro daquele momento, de modo que eventuais oportunidades de aprimoramento identificadas, decorrentes de tais exames, talvez não sejam mais aplicáveis atualmente.
27.	Adicionalmente, observo que, após a fase de execução da fiscalização, foi editada a Medida Provisória 795/2017, convertida na Lei 13.586/2017, que, entre outras disposições, impôs relevantes mudanças no Repetro, que passou a ser denominado Repetro-Sped, representando alteração significativa na tributação da cadeia de produção de bens para a indústria de petróleo e gás. Desde então, diversos outros normativos foram editados pela RFB, visando à regulamentação do Repetro-Sped. 
28.	Nesse sentido, a despeito de minha atuação nesta etapa do processo estar associada à apreciação do recurso contra medidas determinadas que, de fato, deixaram de ser cumpridas à época, penso que, no caso concreto, o esforço, tanto por parte da RFB, para disponibilizar as informações nos parâmetros então requeridos, como do TCU, para examinar situações possivelmente ultrapassadas, poderia ser redirecionado, a juízo do Relator da fiscalização e da Secretaria-Geral de Controle Externo, para o contexto atual do mesmo objeto (avaliação dos controles e da conformidade dos procedimentos efetivados no âmbito do Repetro) . 
29.	A propósito, verifico que, em certa medida, o item 9.2 do Acórdão 1042/2018-TCU-Plenário, ora recorrido, já contempla essa adequação:
9.2. determinar à Secretaria-Geral de Controle Externo (Segecex) que tão logo as informações sejam disponibilizadas a este Tribunal, defina as unidades e as equipes que deverão realizar as análises da matéria, restando autorizada a realização de inspeções ou qualquer outra ação de  controle necessária ao complemento da instrução processual, com possibilidade de realização de testes de controle no curso da ação;
30.	Dessa forma, entendo que o Tribunal deve dar provimento parcial ao recurso interposto pela Receita Federal, nos termos propostos pela Serur e pelo MPTCU, e, de ofício, tornar sem efeito o item 9.1 do Acórdão 1042/2018-TCU-Plenário. Esclareço que tal decisão não resultará em qualquer prejuízo ao prosseguimento das ações de controle porventura necessárias ao cumprimento do objeto processual, a critério do Relator da Fiscalização, Ministro Aroldo Cedraz, e da Segecex, mediante o uso do compartilhamento de informações protegidas por sigilo fiscal, nos termos do Convênio não oneroso celebrado entre esta Corte de Contas e a Receita Federal, se for o caso." 
11.	Portanto, tendo em vista que os fatos que deram azo à proposta de ressalva nas contas em análise não mais subsistem, deixo de acolher a referida proposta para julgar regulares as contas dos ex-Ministros Henrique de Campos Meirelles e Eduardo Refinetti Guardia.
12.	Ademais, consigno a desnecessidade de se adotar medida adicional em face da impropriedade, considerando que, por meio do Acórdão 1174/2019-TCU-Plenário, de minha relatoria, o Tribunal já determinou ao Ministério da Economia "que elabore e apresente a este Tribunal, no prazo de 180 (cento e oitenta) dias, plano de ação com vistas a corrigir os problemas e mitigar os riscos identificados neste relatório, a fim de harmonizar a preservação do sigilo fiscal com a necessidade de controle interno e externo do sistema tributário nacional, preservando o núcleo essencial dos princípios constitucionais envolvidos, contendo, para cada uma das determinações emitidas no presente Acórdão, no mínimo, as ações necessárias, os responsáveis e os prazos previstos para implementação".
Julgar regulares as dos demais responsáveis
13.	Quanto às contas dos demais responsáveis, estas hão de ser julgadas regulares com expedição de quitação plena, pois expressaram "de forma clara e objetiva, a exatidão dos demonstrativos contábeis, a legalidade, a legitimidade e a economicidade dos atos de gestão" (inciso I do art. 16 da Lei 8.443/1992) .
Dar ciência preventiva ao Ministério da Economia das duas impropriedades constatada nos autos
14.	A unidade técnica evidenciou que, "no relatório de gestão do MF, constatou-se não ser possível o acompanhamento de séries históricas nem a comparação das variáveis que geram o resultado primário, pois algumas são apresentadas em %PIB, como a evolução dos gastos com subsídios da União e o total dos gastos tributários (peça 1, p. 30) , enquanto outras são apresentadas em valores nominais e apenas em relação ao ano anterior, a exemplo da receita com a arrecadação federal (peça 1, p.19 e 40) ".
15.	O modo em que apresentadas tais informações destoa do que dispõem os incisos VI a VIII do art. 4º da IN/TCU 84/2020, motivo pelo qual a impropriedade deve ser objeto de ciência preventiva:
"Art. 4º São princípios para a elaboração e a divulgação da prestação de contas:
 (. . .) 
VI - confiabilidade e completude: devem ser abrangidos todos os temas materiais, positivos e negativos, de maneira equilibrada e isenta de erros significativos, de modo a evitar equívocos ou vieses no processo decisório dos usuários das informações;
VII - coerência e comparabilidade: as informações devem ser apresentadas em bases coerentes ao longo do tempo, de maneira a permitir acompanhamento de séries históricas da UPC e comparação com outras unidades de natureza similar;
VIII - clareza: deve ser utilizada linguagem simples e imagens visuais eficazes para transformar informações complexas em relatórios facilmente compreensíveis, além de fazer uma distinção inequívoca entre os problemas enfrentados e os resultados alcançados pela UPC no exercício e aqueles previstos para o futuro;"
16.	Outro ponto que deve ser objeto de ciência ao Ministério da Economia diz respeito à ausência, no relatório de gestão de 2018, de informações relativas ao tratamento de determinações e recomendações do TCU, exigidas de modo expresso no anexo único da Portaria-TCU 369/2018. 
17.	Dessarte, o Ministério de Economia deve ser cientificado desta ausência com vistas a prevenir a repetição da impropriedade nos relatórios de gestão futuros.
18.	Corretos, portanto, os encaminhamentos propostos pela SecexTributária.
19.	Ante o exposto, acolho e faço constar das presentes razões de decidir as manifestações da unidade instrutiva às peças 12 e 13, às quais anuiu o Ministério Público junto ao TCU em parecer à peça 14, e VOTO no sentido de que seja adotado o Acórdão que ora submeto a este Colegiado.
TCU, Sala das Sessões, em 11 de maio de 2021.
RAIMUNDO CARREIRO 
Relator